ACORDAO-COMPLETO-2578954

ACÓRDÃO 1098/2023 ATA 21/2023 - PLENÁRIO

VISTOS, relatados e discutidos estes autos de tomada de contas especial instaurada pela Empresa Brasileira de Correios e Telégrafos (ECT) em razão de fraudes ocorridas nos registros de objetos postados na ECT no Centro de Tratamento de Cartas (CTC) Mooca e no Terminal de Cargas (TECA) Jaguaré, 
ACORDAM os Ministros do Tribunal de Contas da União, reunidos em Sessão do Plenário, ante as razões expostas pelo Relator, em:
9.1. considerar revéis os responsáveis Marcelo Ramos Pereira, DirECT Mail Tecnologia em Dados Variáveis Ltda., Edson André da Silva, Impactus Impressão e Acabamentos Gráficos Ltda. e Mauro César Pereira, para todos os efeitos, dando-se prosseguimento ao processo, com fulcro no art. 12, § 3º, da Lei 8.443/1992;
9.2. julgar irregulares as contas dos responsáveis André de Souto Kato, Edvaldo Aparecido Silva de Assis, Fábio de Oliveira Alves, Marcelo Ramos Pereira, MCM Serviços de Cobrança Eireli, DirECT Mail Tecnologia em Dados Variáveis Ltda., Edson André da Silva, Impactus Impressão e Acabamentos Gráficos Ltda. e Mauro César Pereira, nos termos dos arts. 1º, inciso I, 16, inciso III, alíneas "c" e "d", da Lei 8.443/1992, c/c os arts. 19 e 23, inciso III, da mesma Lei, condenando-os ao pagamento das importâncias a seguir especificadas, atualizadas monetariamente e acrescidas dos juros de mora, calculadas a partir das datas discriminadas até a data da efetiva quitação do débito, fixando-lhes o prazo de quinze dias, para que comprovem, perante o Tribunal, o recolhimento das referidas quantias aos cofres da Empresa Brasileira de Correios e Telégrafos (ECT) , nos termos do art. 23, inciso III, alínea "a", da citada Lei, c/c o art. 214, inciso III, alínea "a", do Regimento Interno do TCU:
9.2.1. débito relacionado ao responsável André de Souto Kato, em solidariedade com Edvaldo Aparecido Silva de Assis, Fábio de Oliveira Alves, Marcelo Ramos Pereira e MCM Serviços de Cobrança Eireli:
	Data de ocorrência
	Valor histórico (R$) 

	18/8/2016
	65.562,75

9.2.2. débitos relacionados ao responsável Marcelo Ramos Pereira, em solidariedade com MCM Serviços de Cobrança Eireli:
	Data de ocorrência
	Valor histórico (R$) 

	24/8/2016
	11.550,00

	26/8/2016
	19.800,00

	27/9/2016
	46.134,94

	28/9/2016
	83.698,06

	3/10/2016
	52.974,04

9.2.3. débito relacionado ao responsável André de Souto Kato, em solidariedade com Marcelo Ramos Pereira e MCM Serviços de Cobrança Eireli:
	Data de ocorrência
	Valor histórico (R$) 

	31/8/2016
	16.500,00

9.2.4. débito relacionado ao responsável DirECT Mail Tecnologia em Dados Variáveis Ltda., em solidariedade com Edson André da Silva e Impactus Impressão e Acabamentos Gráficos Ltda.:
	Data de ocorrência
	Valor histórico (R$) 

	31/12/2014
	700.000,00

9.2.5. débito relacionado ao responsável DirECT Mail Tecnologia em Dados Variáveis Ltda., em solidariedade com Impactus Impressão e Acabamentos Gráficos Ltda. e Mauro César Pereira:
	Data de ocorrência
	Valor histórico (R$) 

	31/12/2015
	219.403,77

9.3. aplicar individualmente aos responsáveis abaixo indicados a multa prevista no art. 57 da Lei 8.443/1992 c/c o art. 267 do Regimento Interno do TCU, fixando-lhes o prazo de quinze dias, a contar da notificação, para que comprovem, perante o Tribunal (art. 214, III, alínea "a", do Regimento Interno do TCU) , o recolhimento da dívida aos cofres do Tesouro Nacional, atualizada monetariamente desde a data deste acórdão até a data do efetivo recolhimento, se paga após o vencimento, na forma da legislação em vigor:
	Responsável
	Valor (R$) 

	André de Souto Kato
	58.000,00

	Edvaldo Aparecido Silva de Assis
	10.000,00

	Fábio de Oliveira Alves
	46.000,00

	Marcelo Ramos Pereira
	212.000,00

	MCM Serviços de Cobrança Eireli
	212.000,00

	DirECT Mail Tecnologia em Dados Variáveis Ltda.
	765.000,00

	Edson André da Silva
	600.000,00

	Impactus Impressão e Acabamentos Gráficos Ltda.
	765.000,00

	Mauro César Pereira
	165.000,00

9.4. considerar grave as infrações cometidas pelos responsáveis André de Souto Kato, Fábio de Oliveira Alves, Marcelo Ramos Pereira, Edson André da Silva e Mauro César Pereira, e aplicar-lhes a pena de inabilitação para o exercício de cargo em comissão ou função de confiança no âmbito da Administração Pública, nos termos do art. 60 da Lei 8.443/1992, pelo prazo de cinco anos;
9.5. autorizar, desde logo, a cobrança judicial das dívidas, caso não atendidas as notificações, na forma do disposto no art. 28, inciso II, da Lei 8.443/1992;
9.6. autorizar também, desde logo, se requerido, com fundamento no art. 26 da Lei 8.443/1992, c/c o art. 217, §1º do Regimento Interno do TCU, o parcelamento da (s) dívida (s) em até 36 parcelas, incidindo, sobre cada parcela, corrigida monetariamente, os correspondentes acréscimos legais, fixando-lhe o prazo de quinze dias, a contar do recebimento da notificação, para comprovar, perante o Tribunal, o recolhimento da primeira parcela, e de trinta dias, a contar da parcela anterior, para comprovar os recolhimentos das demais parcelas, devendo incidir, sobre cada valor mensal, atualizado monetariamente, os juros de mora devidos, no caso do débito, na forma prevista na legislação em vigor, alertando os responsáveis de que a falta de comprovação do recolhimento de qualquer parcela importará o vencimento antecipado do saldo devedor, nos termos do § 2º do art. 217 do Regimento Interno deste Tribunal; e
9.7. dar ciência desta deliberação aos responsáveis, à Empresa Brasileira de Correios e Telégrafos e à Procuradoria da República no Estado de São Paulo, nos termos do § 3º do art. 16 da Lei 8.443/1992.

Tomada de contas especial instaurada em razão de fraudes ocorridas nos registros de objetos postados na Empresa Brasileira de Correios e Telégrafos (ECT). Análise das alegações de defesa.

Empresa Brasileira de Correios e Telégrafos - ECT.

3. Interessados/Responsáveis:
3.1. Responsáveis: André de Souto Kato (XXX.752.478-XX); Direct Mail Tecnologia em Dados Variáveis Ltda. (17.139.414/0001-07); Edson André da Silva (XXX.777.738-XX); Edvaldo Aparecido Silva de Assis (XXX.181.068-XX); Fábio de Oliveira Alves (XXX.977.608-XX); Impactus Impressão e Acabamentos Gráficos Ltda. (04.679.350/0001-87); Marcelo Ramos Pereira (XXX.636.668-XX); Mauro Cesar Pereira (XXX.929.288-XX); Mcm Serviços de Cobrança Eireli (15.076.934/0001-84).

13.1. Ministros presentes: Bruno Dantas (Presidente), Walton Alencar Rodrigues, Benjamin Zymler (Relator), Augusto Nardes, Aroldo Cedraz, Vital do Rêgo e Antonio Anastasia.
13.2. Ministro-Substituto convocado: Augusto Sherman Cavalcanti.
13.3. Ministros-Substitutos presentes: Marcos Bemquerer Costa e Weder de Oliveira.

BENJAMIN ZYMLER

Adoto como parte inicial do relatório a instrução elaborada por auditor da Unidade de Auditoria Especializada em Tomada de Contas Especial (AudTCE) , (peça 142) , que contou com a anuência dos dirigentes da mencionada unidade técnica (peças 143 e 144) :
"Cuidam os autos de tomada de contas especial instaurada pela Empresa Brasileira de Correios e Telégrafos (ECT) , em desfavor de André de Souto Kato (CPF: XXX.752.478-XX) , Edvaldo Aparecido Silva de Assis (CPF: XXX.181.068-XX) , Fabio de Oliveira Alves (CPF: XXX.977.608-XX) , Marcelo Ramos Pereira (CPF: XXX.636.668-XX) , Edson André da Silva (CPF: XXX.777.738-XX) e Mauro Cesar Pereira (CPF: XXX.929.288-XX) , em razão de fraudes ocorridas nos registros de objetos postados na ECT. 
HISTÓRICO
Em 1/3/2019, com fundamento na IN/TCU 71/2012, alterada pela IN/TCU 76/2016 e DN/TCU 155/2016, o dirigente da Empresa Brasileira de Correios e Telégrafos autorizou a instauração da tomada de contas especial (peça 1) . O processo foi registrado no sistema e-TCE como número 699/2019.
	O fundamento para a instauração da tomada de contas especial, conforme consignado na matriz de responsabilização elaborada pelo tomador de contas, foi a constatação das seguintes irregularidades:
- Participação na inserção fraudulenta de correspondências das empresas MATSU PRINT (Contrato 9912317370) e MCM  SERVIÇOS E COBRANÇA LTDA.-ME (Contrato 9912291641) no fluxo postal do CTC Mooca sem o devido faturamento para os Correios.
- Participação na inserção fraudulenta de correspondências, das empresas DIRECT MAIL Tecnologia em Dados Variáveis Ltda.. (Contrato 9912326248) e IMPACTUS Acabamentos Gráficos Ltda.. ME (Contrato 9912369274) , no fluxo postal do TECA Jaguaré, sem o devido faturamento para os Correios.
Os responsáveis arrolados na fase interna foram devidamente comunicados e, diante da ausência de justificativas suficientes para elidir as irregularidades e da não devolução dos recursos, instaurou-se a presente tomada de contas especial.
		O tomador de contas concluiu em seu relatório (peça 68) que o prejuízo importaria no valor original de R$ 1.233.797,56, imputando-se a responsabilidade a Andre de Souto Kato, Edvaldo Aparecido Silva de Assis, Marcelo Ramos Pereira, todos Agente de Correios e Coordenadores do CTC Mooca, Fabio de Oliveira Alves, Agente de Correios lotado no CTC Mooca, Edson Andre da Silva e Mauro Cesar Pereira, Agentes de Correios lotados no Terminal de Cargas (TECA) Jaguaré.
		Em 27/4/2020, a Controladoria-Geral da União emitiu o relatório de auditoria (peça 70) , em concordância com o relatório do tomador de contas. O certificado de auditoria e o parecer do dirigente do órgão de controle interno concluíram pela irregularidade das presentes contas (peças 71 e 72) .
	Em 8/5/2020, o ministro responsável pela área atestou haver tomado conhecimento das conclusões contidas no relatório e certificado de auditoria, bem como do parecer conclusivo do dirigente do órgão de controle interno, manifestando-se pela irregularidade das contas, e determinou o encaminhamento do processo ao Tribunal de Contas da União (peça 73) .
A instrução inicial (peça 77) , diante dos elementos presentes nos autos, concluiu pela necessidade de realização de citação para as seguintes irregularidades: 
Irregularidade 1: inserção fraudulenta de correspondências da empresa MCM Serviços e Cobrança Ltda.-ME (Contrato 9912291641) no fluxo postal do CTC Mooca sem o devido faturamento para os Correios.
	Evidências da irregularidade: documentos técnicos presentes nas peças 9, 10, 11, 12, 13, 14, 15, 16, 24, 26, 27, 28, 29, 30, 31, 32, 35, 36, 37, 38, 41, 42, 43, 44, 45, 46, 58, 59 e 60.
	Normas infringidas: MANCOD, Mod. 1, Cap. 2, Subitem 1.8, Alíneas a, b e d, e no MANPES, Módulo 46, Capítulo 2, subitem 2.1, alíneas b, e, s, u, w, ee e ff, o subitem 3.1, alíneas l, x, y e ee, Item 4, Subitem 4.3, e Item 5, Subitem 5.6.
	Débito relacionado aos responsáveis Fabio de Oliveira Alves (CPF: XXX.977.608-XX) , Andre de Souto Kato (CPF: XXX.752.478-XX) , Marcelo Ramos Pereira (CPF: XXX.636.668-XX) , Edvaldo Aparecido Silva de Assis (CPF: XXX.181.068-XX) e MCM Serviços de Cobrança Eireli (CNPJ: 15.076.934/0001-84) :
	Data de ocorrência
	Valor histórico (R$) 

	18/8/2016
	65.562,75

Cofre credor: Empresa Brasileira de Correios e Telégrafos - ECT
 Responsáveis: Andre de Souto Kato (CPF: XXX.752.478-XX) , Marcelo Ramos Pereira (CPF: XXX.636.668-XX) , Edvaldo Aparecido Silva de Assis (CPF: XXX.181.068-XX) e Fabio de Oliveira Alves (CPF: XXX.977.608-XX) 
	Conduta: captar e encaminhar objetos postais sem realizar o faturamento devido.
	Nexo de causalidade: a captação e encaminhamento de objetos postais sem realizar o faturamento devido ocasionou prejuízo aos cofres dos Correios.
	Culpabilidade: Não há excludentes de ilicitude, de culpabilidade e de punibilidade. É razoável supor que o responsável tinha consciência da ilicitude de sua conduta. Era exigível conduta diversa da praticada.
Responsável: MCM Serviços de Cobrança Eireli (CNPJ: 15.076.934/0001-84) .
	Conduta: auferir vantagens pecuniárias indevidas decorrente de fraude no registro de objetos postais dos Correios.
	Nexo de causalidade: a responsabilidade solidária de terceiros é prevista no art. 16, §2º, alínea "b", da Lei 8.443/92, e decorre das operações fraudulentas das quais a empresa responsável foi beneficiária, acarretando prejuízos aos cofres dos Correios.
	Culpabilidade: não há excludentes de ilicitude, de culpabilidade e de punibilidade. É razoável supor que os responsáveis pela empresa tinham consciência da ilicitude de suas condutas. Era exigível conduta diversa da praticada.
	Débitos relacionados aos responsáveis Marcelo Ramos Pereira (CPF: XXX.636.668-XX) e MCM Serviços de Cobrança Eireli (CNPJ: 15.076.934/0001-84) :
	Data de ocorrência
	Valor histórico (R$) 

	24/8/2018
	11.550,00

	26/8/2018
	19.800,00

	27/9/2018
	46.134,94

	28/9/2018
	83.698,06

	3/10/2018
	52.974,04

	Cofre credor: Empresa Brasileira de Correios e Telégrafos - ECT.
	Responsável: Marcelo Ramos Pereira (CPF: XXX.636.668-XX) .
	Conduta: captar e encaminhar objetos postais sem realizar o faturamento devido.
	Nexo de causalidade: a captação e encaminhamento de objetos postais sem realizar o faturamento devido ocasionou prejuízo aos cofres dos Correios.
	Culpabilidade: não há excludentes de ilicitude, de culpabilidade e de punibilidade. É razoável supor que o responsável tinha consciência da ilicitude de sua conduta. Era exigível conduta diversa da praticada.
Responsável: MCM Serviços de Cobrança Eireli (CNPJ: 15.076.934/0001-84) .
	Conduta: auferir vantagens pecuniárias indevidas decorrente de fraude no registro de objetos postais dos Correios.
	Nexo de causalidade: a responsabilidade solidária de terceiros é prevista no art. 16, §2º, alínea "b", da Lei 8.443/92, e decorre das operações fraudulentas das quais a empresa responsável foi beneficiária, acarretando prejuízos aos cofres dos Correios.
	Culpabilidade: não há excludentes de ilicitude, de culpabilidade e de punibilidade. É razoável supor que os responsáveis pela empresa tinham consciência da ilicitude de suas condutas. Era exigível conduta diversa da praticada.
	Débito relacionado aos responsáveis Andre de Souto Kato (CPF: XXX.752.478-XX) , Marcelo Ramos Pereira (CPF: XXX.636.668-XX) e MCM Serviços de Cobrança Eireli (CNPJ: 15.076.934/0001-84) :
	Data de ocorrência
	Valor histórico (R$) 

	31/8/2016
	16.500,00

Cofre credor: Empresa Brasileira de Correios e Telégrafos - ECT.
Responsáveis: Andre de Souto Kato (CPF: XXX.752.478-XX) e Marcelo Ramos Pereira (CPF: XXX.636.668-XX) 
	Conduta: captar e encaminhar objetos postais sem realizar o faturamento devido.
	Nexo de causalidade: a captação e encaminhamento de objetos postais sem realizar o faturamento devido ocasionou prejuízo aos cofres dos Correios.
	Culpabilidade: não há excludentes de ilicitude, de culpabilidade e de punibilidade. É razoável supor que o responsável tinha consciência da ilicitude de sua conduta. Era exigível conduta diversa da praticada.
Responsável: MCM Serviços de Cobrança Eireli (CNPJ: 15.076.934/0001-84) .
	Conduta: auferir vantagens pecuniárias indevidas decorrente de fraude no registro de objetos postais dos Correios.
	Nexo de causalidade: a responsabilidade solidária de terceiros é prevista no art. 16, §2º, alínea "b", da Lei 8.443/92, e decorre das operações fraudulentas das quais a empresa responsável foi beneficiária, acarretando prejuízos aos cofres dos Correios.
	Culpabilidade: não há excludentes de ilicitude, de culpabilidade e de punibilidade. É razoável supor que os responsáveis pela empresa tinham consciência da ilicitude de suas condutas. Era exigível conduta diversa da praticada.
Encaminhamento: citação.
Irregularidade 2: inserção fraudulenta de correspondências das empresas DirECT Mail Teconologia em Dados Variávies Ltda. (Contrato 9912326248) e Impactus Acabamentos Gráficos Ltda. ME (Contrato 9912369274) no fluxo postal do TECA Jaguaré sem o devido faturamento para os Correios.
	Evidências da irregularidade: documentos técnicos presentes nas peças 9, 10, 11, 12, 13, 14, 15, 16, 26, 27, 28, 29, 30, 31, 32, 33, 34, 35, 36, 37, 38, 39, 40, 41, 42, 43, 44, 45, 46, 59 e 60.
	Normas infringidas: MANCOD, Mod. 1, Cap. 2, Subitem 1.8, Alíneas a, b e d, e no MANPES, Módulo 46, Capítulo 2, subitem 2.1, alíneas b, e, s, u, w, ee e ff, o subitem 3.1, alíneas l, x, y e ee, Item 4, Subitem 4.3, e Item 5, Subitem 5.6.
	Débito relacionado aos responsáveis Edson Andre da Silva (CPF: XXX.777.738-XX) , DirECT Mail Tecnologia em Dados Variáveis Ltda. (CNPJ: 17.139.414/0001-07) e Impactus Impressão e Acabamentos Gráficos Ltda. (CNPJ: 04.679.350/0001-87) :
	Data de ocorrência
	Valor histórico (R$) 

	31/12/2004
	700.000,00

Cofre credor: Empresa Brasileira de Correios e Telégrafos - AC Ponta do Caju.
Responsáveis: DirECT Mail Tecnologia em Dados Variáveis Ltda. (CNPJ: 17.139.414/0001-07) e Impactus Impressão e Acabamentos Gráficos Ltda. (CNPJ: 04.679.350/0001-87) .
	Conduta: auferir vantagens pecuniárias indevidas decorrente de fraude no registro de objetos postais dos Correios.
	Nexo de causalidade: a responsabilidade solidária de terceiros é prevista no art. 16, §2º, alínea "b", da Lei 8.443/92, e decorre das operações fraudulentas das quais o responsável pelas empresas favorecidas perpetrou junto aos empregados dos Correios, acarretando prejuízos aos cofres da empresa pública.
	Culpabilidade: não há excludentes de ilicitude, de culpabilidade e de punibilidade. É razoável supor que o responsável pelas empresas beneficiárias tinha consciência da ilicitude de sua conduta. Era exigível conduta diversa da praticada.
Responsável: Edson Andre da Silva (CPF: XXX.777.738-XX) .
	Conduta: captar e encaminhar objetos postais sem realizar o faturamento devido.
	Nexo de causalidade: a captação e encaminhamento de objetos postais sem realizar o faturamento devido ocasionou prejuízo aos cofres dos Correios.
	Culpabilidade: não há excludentes de ilicitude, de culpabilidade e de punibilidade. É razoável supor que o responsável tinha consciência da ilicitude de sua conduta. Era exigível conduta diversa da praticada.
Encaminhamento: citação.
Irregularidade 3: inserção fraudulenta de correspondências das empresas Impactus Acabamentos Gráficos Ltda. ME (Contrato 9912369274) e DirECT Mail Teconologia em Dados Variávies Ltda. (Contrato 9912326248) no fluxo postal do TECA Jaguaré sem o devido faturamento para os Correios.
	Evidências da irregularidade: documentos técnicos presentes nas peças 9, 10, 11, 12, 13, 14, 15, 16, 26, 27, 28, 29, 30, 31, 32, 33, 34, 35, 36, 37, 38, 39, 40, 41, 42, 43, 44, 45, 46, 59 e 60.
	Normas infringidas: MANCOD, Mod. 1, Cap. 2, Subitem 1.8, Alíneas a, b e d, e no MANPES, Módulo 46, Capítulo 2, subitem 2.1, alíneas b, e, s, u, w, ee e ff, o subitem 3.1, alíneas l, x, y e ee, Item 4, Subitem 4.3, e Item 5, Subitem 5.6.
	Débito relacionado aos responsáveis Mauro Cesar Pereira (CPF: XXX.929.288-XX) , DirECT Mail Tecnologia em Dados Variáveis Ltda. (CNPJ: 17.139.414/0001-07) e Impactus Impressão e Acabamentos Gráficos Ltda. (CNPJ: 04.679.350/0001-87) :
	Data de ocorrência
	Valor histórico (R$) 

	31/12/2005
	219.403,77

Cofre credor: Empresa Brasileira de Correios e Telégrafos - AC Ponta do Caju.
Responsáveis: DirECT Mail Tecnologia em Dados Variáveis Ltda. (CNPJ: 17.139.414/0001-07) e Impactus Impressão e Acabamentos Gráficos Ltda. (CNPJ: 04.679.350/0001-87) 
	Conduta: auferir vantagens pecuniárias indevidas decorrente de fraude no registro de objetos postais dos Correios.
	Nexo de causalidade: a responsabilidade solidária de terceiros é prevista no art. 16, §2º, alínea "b", da Lei 8.443/92, e decorre das operações fraudulentas das quais o responsável pelas empresas favorecidas perpetrou junto aos empregados dos Correios, acarretando prejuízos aos cofres da empresa pública.
	Culpabilidade: não há excludentes de ilicitude, de culpabilidade e de punibilidade. É razoável supor que o responsável pelas empresas beneficiárias tinha consciência da ilicitude de sua conduta. Era exigível conduta diversa da praticada.
Responsável: Mauro Cesar Pereira (CPF: XXX.929.288-XX) .
	Conduta: captar e encaminhar objetos postais sem realizar o faturamento devido.
	Nexo de causalidade: a captação e encaminhamento de objetos postais sem realizar o faturamento devido ocasionou prejuízo aos cofres dos Correios.
	Culpabilidade: não há excludentes de ilicitude, de culpabilidade e de punibilidade. É razoável supor que o responsável tinha consciência da ilicitude de sua conduta. Era exigível conduta diversa da praticada.
Encaminhamento: citação.
Apesar de o tomador de contas não haver incluído as empresas MCM Serviços de Cobrança Eireli, DirECT Mail Tecnologia em Dados Variáveis Ltda. e Impactus Impressão e Acabamentos Gráficos Ltda. como responsáveis neste processo, após análise realizada sobre a documentação acostada aos autos, conclui-se que suas responsabilidades devem ser incluídas, uma vez que há evidências de que tenham tido participação nas irregularidades aqui verificadas.
Em cumprimento ao despacho do relator da matéria, Ministro Benjamin Zymler (peça 80) , as citações dos responsáveis foram efetuadas conforme delineado adiante:
 Andre de Souto Kato 
	Comunicação: Ofício 55728/2021 - Seproc (peça 92) 
Data da Expedição: 1/10/2021
Data da Ciência: 18/10/2021 (peça 108) 
Observação: Ofício enviado para o endereço do responsável, conforme pesquisa na base de dados no sistema da Receita Federal, custodiada pelo TCU.
Fim do prazo para a defesa: 2/11/2021
	
 Edvaldo Aparecido Silva de Assis 
	Comunicação: Ofício 0848/2022 - Seproc (peça 124) 
Data da Expedição: 1/2/2022
Data da Ciência: 3/2/2022 (peça 126) 
Observação: Ofício enviado para o endereço do responsável, conforme pesquisa na base de dados nos sistemas corporativos do TCU, custodiada pelo TCU (peça 121) .
Fim do prazo para a defesa: 18/2/2022
	
	Comunicação: Ofício 10868/2022 - Seproc (peça 133) 
Data da Expedição: 28/3/2022
Data da Ciência: 30/3/2022 (peça 135) 
Observação: Ofício enviado para o endereço do responsável, conforme pesquisa na base de dados nos sistemas corporativos do TCU, custodiada pelo TCU (peça 129) .
Fim do prazo para a defesa: 14/4/2022
	
	Comunicação: Ofício 10869/2022 - Seproc (peça 132) 
Data da Expedição: 28/3/2022
Data da Ciência: 30/3/2022 (peça 134) 
Observação: Ofício enviado para o endereço do responsável, conforme pesquisa na base de dados no sistema da Receita Federal, custodiada pelo TCU (peça 129) .
Fim do prazo para a defesa: 14/4/2022
	
 Fabio de Oliveira Alves 
	Comunicação: Ofício 55723/2021 - Seproc (peça 93) 
Data da Expedição: 1/10/2021
Data da Ciência: 18/10/2021 (peças 112 e 113) 
Observação: Ofício enviado para o endereço do responsável, conforme pesquisa na base de dados no sistema da Receita Federal, custodiada pelo TCU.
Fim do prazo para a defesa: 2/11/2021
	
 Marcelo Ramos Pereira 
	Comunicação: Ofício 55715/2021 - Seproc (peça 99) 
Data da Expedição: 1/10/2021
Data da Ciência: 4/10/2021 (peça 101) 
Observação: Ofício enviado para o endereço do responsável, conforme pesquisa na base de dados no sistema da Receita Federal, custodiada pelo TCU.
Fim do prazo para a defesa: 19/10/2021
	
	Comunicação: Ofício 55716/2021 - Seproc (peça 98) 
Data da Expedição: 1/10/2021
Data da Ciência: 10/10/2021 (peça 106) 
Observação: Ofício enviado para o endereço do responsável, conforme pesquisa na base de dados no sistema do Renach, custodiada pelo TCU.
Fim do prazo para a defesa: 25/10/2021
	
 MCM Serviços de Cobrança Eireli 
	Comunicação: Ofício 55732/2021 - Seproc (peça 90) 
Data da Expedição: 1/10/2021
Data da Ciência: 5/10/2021 (peça 102) 
Observação: Ofício enviado para o endereço do responsável, conforme pesquisa na base de dados no sistema da Receita Federal, custodiada pelo TCU.
Fim do prazo para a defesa: 20/10/2021
	
 DirECT Mail Tecnologia em Dados Variáveis Ltda. 
	Comunicação: Ofício 55733/2021 - Seproc (peça 89) 
Data da Expedição: 1/10/2021
Data da Ciência: não houve (Desconhecido) (peça 107) 
Observação: Ofício enviado para o endereço do responsável, conforme pesquisa na base de dados no sistema da Receita Federal, custodiada pelo TCU.
	
	Comunicação: Ofício 0847/2022 - Seproc (peça 125) 
Data da Expedição: 1/2/2022
Data da Ciência: não houve (Ausente) (peça 127) 
Observação: Ofício enviado para o endereço do responsável, conforme pesquisa na base de dados no sistema da Receita Federal, custodiada pelo TCU (peça 121) .
	
	Comunicação: Ofício 10875/2022 - Seproc (peça 131) 
Data da Expedição: 28/3/2022
Data da Ciência: 31/3/2022 (peça 136) 
Observação: Ofício enviado para o endereço do responsável, conforme pesquisa na base de dados nos sistemas corporativos do TCU, custodiada pelo TCU (peça 129) .
Fim do prazo para a defesa: 15/4/2022
	
	Comunicação: Ofício 10876/2022 - Seproc (peça 130) 
Data da Expedição: 28/3/2022
Data da Ciência: não houve (Desconhecido) (peça 137) 
Observação: Ofício enviado para o endereço do responsável, conforme pesquisa na base de dados no sistema da Receita Federal, custodiada pelo TCU (peça 129) .
	
	Comunicação: Edital 0753/2022 - Seproc (peça 139) 
Data da Publicação: 21/6/2022 (peça 140) 
Fim do prazo para a defesa: 6/7/2022
	
 Edson Andre da Silva 
	Comunicação: Ofício 55721/2021 - Seproc (peça 94) 
Data da Expedição: 1/10/2021
Data da Ciência: 4/10/2021 (peça 100) 
Observação: Ofício enviado para o endereço do responsável, conforme pesquisa na base de dados no sistema da Receita Federal, custodiada pelo TCU.
Fim do prazo para a defesa: 19/10/2021
	
	Comunicação: Ofício 0058/2022 - Seproc (peça 122) 
Data da Expedição: 13/1/2022
Data da Ciência: 17/1/2022 (peça 123) 
Observação: Ofício enviado para o endereço do responsável, conforme pesquisa na base de dados no sistema da Receita Federal, custodiada pelo TCU (peça 121) .
Fim do prazo para a defesa: 1/2/2022
	
 Impactus Impressão e Acabamentos Gráficos Ltda. 
	Comunicação: Ofício 55731/2021 - Seproc (peça 91) 
Data da Expedição: 1/10/2021
Data da Ciência: 5/10/2021 (peça 103) 
Observação: Ofício enviado para o endereço do responsável, conforme pesquisa na base de dados no sistema da Receita Federal, custodiada pelo TCU.
Fim do prazo para a defesa: 20/10/2021
	
 Mauro Cesar Pereira 
	Comunicação: Ofício 55717/2021 - Seproc (peça 97) 
Data da Expedição: 1/10/2021
Data da Ciência: 6/10/2021 (peça 104) 
Observação: Ofício enviado para o endereço do responsável, conforme pesquisa na base de dados no sistema da Receita Federal, custodiada pelo TCU.
Fim do prazo para a defesa: 21/10/2021
	
	Comunicação: Ofício 55718/2021 - Seproc (peça 96) 
Data da Expedição: 1/10/2021
Data da Ciência: 9/10/2021 (peça 105) 
Observação: Ofício enviado para o endereço do responsável, conforme pesquisa na base de dados no sistema do TSE, custodiada pelo TCU.
Fim do prazo para a defesa: 24/10/2021
	
	Comunicação: Ofício 55719/2021 - Seproc (peça 95) 
Data da Expedição: 1/10/2021
Data da Ciência: não houve (Outros) 
Observação: Ofício enviado para o endereço do responsável, conforme pesquisa na base de dados no sistema do Renach, custodiada pelo TCU.
	
Conforme Despacho de Conclusão das Comunicações Processuais (peça 141) , as providências inerentes às comunicações processuais foram concluídas.
Transcorrido o prazo regimental, os responsáveis Marcelo Ramos Pereira, DirECT Mail Tecnologia em Dados Variáveis Ltda., Edson Andre da Silva, Impactus Impressão e Acabamentos Gráficos Ltda. e Mauro Cesar Pereira permaneceram silentes, devendo ser considerados reveis, nos termos do art. 12, § 3º, da Lei 8.443/1992. 
Por seu lado, os responsáveis MCM Serviços de Cobrança Eireli, Edvaldo Aparecido Silva de Assis, Fabio de Oliveira Alves e Andre de Souto Kato apresentaram suas alegações, que serão objeto de análise adiante, na seção Exame Técnico.
ANÁLISE DOS PRESSUPOSTOS DE PROCEDIBILIDADE DA IN/TCU 71/2012
Avaliação de Viabilidade do Exercício do Contraditório e Ampla Defesa
	Verifica-se que não houve o transcurso de mais de dez anos desde o fato gerador sem que tenha havido a notificação dos responsáveis pela autoridade administrativa federal competente (art. 6º, inciso II, c/c art. 19 da IN/TCU 71/2012, modificada pela IN/TCU 76/2016) , uma vez que o fato gerador da irregularidade sancionada ocorreu em 3/10/2018, e os responsáveis foram notificados sobre as irregularidades pela autoridade administrativa competente conforme segue:
Andre de Souto Kato, por meio do ofício acostado à peça 17, recebido em 5/9/2018, conforme AR (peça 61) .
Edvaldo Aparecido Silva de Assis, por meio do ofício acostado à peça 18, recebido em 4/9/2018, conforme AR (peça 62) .
Fabio de Oliveira Alves, por meio do ofício acostado à peça 19, recebido em 5/9/2018, conforme AR (peça 63) .
Marcelo Ramos Pereira, por meio do ofício acostado à peça 20, recebido em 5/9/2018, conforme AR (peça 64) .
MCM Serviços de Cobrança Eireli, responsável não notificado na fase interna.
DirECT Mail Tecnologia em Dados Variáveis Ltda., responsável não notificado na fase interna.
Edson Andre da Silva, responsável não notificado na fase interna.
Impactus Impressão e Acabamentos Gráficos Ltda., responsável não notificado na fase interna.
Mauro Cesar Pereira, responsável não notificado na fase interna.
Valor de Constituição da TCE 	
	Verifica-se, ainda, que o valor atualizado do débito apurado (sem juros) em 1/1/2017 é de R$ 2.117.780,64, portanto superior ao limite mínimo de R$ 100.000,00, na forma estabelecida conforme os arts. 6º, inciso I, e 19 da IN/TCU 71/2012, modificada pela IN/TCU 76/2016. 
OUTROS PROCESSOS/DÉBITOS NOS SISTEMAS DO TCU COM OS MESMOS RESPONSÁVEIS
	Informa-se que não foi encontrado débito imputável aos responsáveis em outros processos no Tribunal.
	A tomada de contas especial está, assim, devidamente constituída e em condição de ser instruída.
EXAME TÉCNICO
A partir desse ponto, são sumarizadas e examinadas as alegações de defesa apresentadas pelos responsáveis.
Alegações de defesa - Andre de Souto Kato (peças 108 e 110) e Fabio de Oliveira Alves (peças 112-113) 
As defesas trazidas pelos responsáveis Andre de Souto Kato e Fabio de Oliveira Alves, de igual forma e conteúdo, são examinadas conjuntamente a seguir.
Argumento
Após historiar os fatos presentes nos autos, as defesas se iniciam alegando que não lhes foi disponibilizada os normativos possivelmente infringidos (Mancod e Manpes) , os quais somente estavam disponíveis na intranet. Por essa razão, invocando a doutrina e a jurisprudência que tem por pertinente, pugnam pela violação aos princípios do contraditório e da ampla defesa e pela inobservância aos princípios da legalidade e da isonomia.
Exame
A premissa de que não teve acesso aos normativos internos (Mancod e Manpes) que fundamentam as infrações, invocada para sustentar a alegação de violação aos princípios enumerados, não deve prosperar. 
Com efeito, na condição de empregados deveriam conhecer os regulamentos internos da ECT, tanto os que estabelecem seus direitos quanto os que definem suas obrigações. Ademais, as condutas que lhe são atribuídas estão suficientemente delineadas nos expedientes encaminhados.
Assim, a mera alegação desprovida de qualquer outro elemento de convicção não se mostra suficiente a supedanear o argumento, pois, diante da remota hipótese de desconhecimento das normas balizadoras de suas tarefas, não há sequer menção de que tenham solicitado ditos normativos a ECT. Também a simples utilização de um buscador de internet se mostraria eficaz para a obtenção dos sobreditos normativos.
	Deve-se, pois, ser rejeitado o argumento.
Argumento
Indo adiante, arguem que também houve inobservância ao princípio da presunção de inocência, uma vez que tramita na 5ª Vara Criminal Federal da Capital de São Paulo o processo 000730453.2016.403.6181, ainda sem resolução de mérito.
Exame
Relativamente à mencionada ação em curso na Justiça Federal, deve-se enfatizar que a jurisprudência aqui é pacífica em considerar que eventuais sentenças proferidas no âmbito do Poder Judiciário, versando sobre o mesmo assunto e tendo por objeto idênticas responsabilidades, não vinculam a decisão administrativa a ser proferida por este Tribunal, bem como não acarretam qualquer prejuízo à competência exclusiva do TCU em verificar a boa e regular aplicação dos recursos federais. 
Somente a sentença absolutória no juízo criminal fundada no reconhecimento da inexistência material do fato ou na negativa de autoria tem a aptidão de impedir a responsabilização civil e administrativa do agente (Acórdãos 6903/2018-TCU-2ª Câmara, relatora Ministra Ana Arraes; e 131/2017-TCU-Plenário, relator Ministro Walton Alencar Rodrigues) .
Deve-se esclarecer que os débitos e/ou créditos porventura reconhecidos em outras instâncias são levados em conta, com a devida compensação, na fase de execução de eventual acórdão condenatório aqui proferido, de forma a evitar ressarcimentos em duplicidade (v.g. Acórdão 1855/2020-TCU-Plenário, relator Ministro-Substituto Marcos Bemquerer Costa, 1824/2020-TCU-Plenário, relator Ministro Benjamin Zymler, 1700/2020-TCU-Plenário, relator Ministro-Substituto Augusto Shermam, 680/2015-Plenário, relator Ministro André Luiz de Carvalho, 2983/2016-TCU-1ª Câmara, relator Ministro Bruno Dantas, e 1276/2012-2ª Câmara relator Ministro-Substituto Marcos Bemquerer Costa) .
	Menciona-se por derradeiro, que a tese da independência entre as instâncias já foi objeto de pronunciamento no âmbito do Supremo Tribunal Federal (Mandados de Segurança 26.969-DF e 25.880-DF) , bem como pelo Superior Tribunal de Justiça (MS 7080-DF, MS 7138-DF e 7042-DF) , corroborando, por extensão, o entendimento esposado por esta Corte de Contas (Acórdão 3036/2015-TCU-Plenário, 10.042/2015-TCU-2ª e 2.743/2019-TCU-2ª Câmara, relator Ministro-substituto Marcos Bemquerer; 7.475/2015-TCU- 1ª Câmara  e 7.752/2015-TCU-1ª Câmara, relator Ministro José Múcio Monteiro; e 7.123/2014-TCU-1ª Câmara, relator Ministro Bruno Dantas) .
Tem-se, assim, que a ação em curso na Justiça Federal, ainda sem resolução, não implica aqui em violação ao princípio da presunção de inocência, como quer fazer crer a defesa.
Em razão do expendido, deve-se também rejeitar a alegação trazida.
Argumento
Ainda, aduzem à violação ao princípio da verdade material:
21 - No entanto, a verdade real, que é o princípio norteador do processo penal ainda não foi revelada no processo onde o acusado André de Souto Kato está sendo julgado pelo Estado Juiz, e pelo princípio da não culpabilidade não pode ser responsabilizado por questões que ainda se encontram sob judice.
22 - Conforme relatado em sua defesa apresentada perante a ECT, tecer qualquer comentário das acusações que lhe estão sendo feitas no presente processo administrativo que também visa a persecução da verdade real, lhe trará irreversível prejuízo no processo criminal que busca a verdade real dos fatos que originaram o presente feito, pois o obrigará a expor a sua tese defensiva, a qual segundo as regras processuais penal, tem o acusado o direito de expor somente após as alegações finais da acusação.
Exame
Com efeito, não há como se estabelecer uma relação de causa e efeito entre a mencionada estratégia de defesa a que aludem os responsáveis, consistente na opção de aqui não se manifestar sobre as imputações que lhes são dirigidas, e uma possível violação ao princípio da verdade material.
De fato, compete aos defendentes adotar a estratégia que melhor entendam adequada a situação, suportando, entretanto, seus eventuais ônus.
Assim, não deve prosperar a argumentação.
Argumento
Por derradeiro, ao também alegar a ausência de provas, defendem o arquivamento do processo:
24 - Ao analisar minuciosamente a instrução do processo, verifica-se que as investigações foram concebidas unicamente em razão do relatório da Polícia Federal, do qual o acusado se defende perante a 5ª Vara Criminal Federal, em cujo processo, sequer foi marcado audiência, ou seja, sem qualquer evidência concreta. 
25 - Fato é que instaurou-se um processo sancionador com base única em duas denúncias anônimas, desprovido de provas obtidas pelo tomador de contas, como determina o princípio da verdade material, norteador do processo administrativo. 
26 - Portanto, por carência de condições mínimas de se comprovar qualquer ato reprovável nos termos relatados na instrução, o presente processo deve ser extinto.
Exame
Verifica-se que os elementos constantes no processo suportam o julgamento de mérito das presentes contas e que o defendente teve a oportunidade de produzir as provas que entendesse necessárias.
Deve-se mencionar que é dever do gestor público comprovar a boa e regular aplicação dos recursos públicos que lhe foram confiados, cabendo-lhe, dessarte, o ônus de provar o zelo e a retidão no uso dos dinheiros da coletividade, a teor do disposto no art. 93 do Decreto-Lei 200, de 25/2/1967, c/c. o art. 66 do Decreto 93.872, de 23/12/1986: "Quem quer que utilize dinheiros públicos terá de justificar seu bom e regular emprego na conformidade das leis, regulamentos e normas emanadas das autoridades competentes.". Esse entendimento é amplamente pacificado na jurisprudência aqui existente (Acórdão 3134/2010-TCU-Segunda Câmara, Relator Ministro Augusto Sherman; 437/2018-TCU-2ª Câmara, Relator Ministro Augusto Nardes; 10975/2021-TCU-1ª Câmara, Relator Ministro Benjamin Zymler; e 10741/2021-TCU-1ª Câmara, Relator Ministro Walton Alencar Rodrigues) .
	Esse entendimento foi ratificado pelo Supremo Tribunal Federal em decisão presente no MS 20.335/DF, Relator Ministro Moreira Alves, cuja ementa tem o seguinte teor:
MANDADO DE SEGURANÇA CONTRA O TRIBUNAL DE CONTAS DA UNIÃO. CONTAS JULGADAS IRREGULARES. APLICACÃO DA MULTA PREVISTA NO ARTIGO 53 DO DECRETO-LEI 199/67. A MULTA PREVISTA NO ARTIGO 53 DO DECRETO-LEI 199/67 NÃO TEM NATUREZA DE SANÇÃO DISCIPLINAR. IMPROCEDÊNCIA DAS ALEGAÇÕES RELATIVAS A CERCEAMENTO DE DEFESA. EM DIREITO FINANCEIRO, CABE AO ORDENADOR DE DESPESAS PROVAR QUE NÃO É RESPONSÁVEL PELAS INFRAÇÕES, QUE LHE SÃO IMPUTADAS, DAS LEIS E REGULAMENTOS NA APLICAÇÃO DO DINHEIRO PÚBLICO. COINCIDÊNCIA, AO CONTRÁRIO DO QUE FOI ALEGADO, ENTRE A ACUSAÇÃO E A CONDENAÇÃO, NO TOCANTE À IRREGULARIDADE DA LICITAÇÃO. MANDADO DE SEGURANÇA INDEFERIDO.
No caso presente, nada de novo foi trazido ao processo pelos responsáveis para contrapor as conclusões a que chegou a ECT, no sentido de suas participações nas fraudes evidenciadas.
Em suma, verifica-se do exame realizado que os argumentos de defesa foram insuficientes para elidir as irregularidades presentes nos autos, de forma que devem ser rejeitados em sua íntegra.
Alegações de defesa - MCM Serviços de Cobrança Eireli (Peças 118-120) 
Argumento
Após historiar os autos, a defesa se inicia sustentando que o Supremo Tribunal Federal entendeu pela aplicabilidade do prazo qüinqüenal previsto na Lei 9873/1999 para a ocorrência da prescrição. Traz como fundamentos o julgamento do Tema 899 (RE 636.886) e demais jurisprudência que entende aplicável à matéria.
Assim, tendo em conta que a ocorrência tratada nos autos teve seu último fato em 3/10/2016 e sua citação somente se deu em 5/10/2021, em prazo superior a 5 anos, defende a ocorrência da prescrição no caso presente, fato impeditivo ao prosseguimento do processo.
Exame
Relativamente à preliminar apresentada pela defesa, o Supremo Tribunal Federal - STF, no Recurso Extraordinário - RE 636.886, de fato fixou a tese, com repercussão geral reconhecida, de que "é prescritível a pretensão de ressarcimento ao erário fundada em decisão de Tribunal de Contas" (Tema 899) . Em que pese o questionamento acerca da abrangência da tese ali firmada, confirmada em embargos declaratórios apreciados em agosto de 2021, no sentido de que se circunscreveria apenas ao processo de execução da condenação imposta pelo TCU (ou seja, inaplicável à pretensão de ressarcimento exercida no processo "conhecimento" da TCE) , verifica-se que o STF, por meio de decisões prolatadas pelas suas duas turmas, tem decidido de forma reiterada que se aplica o prazo prescricional de 5 anos previsto na Lei 9.873/1999 às pretensões sancionatória e ressarcitória a cargo do Tribunal de Contas da União.
Seja por aplicação direta ou por analogia, a orientação sufragada é no sentido de que o prazo de 5 anos é compatível com a tese de que a ação e a execução prescrevem no mesmo prazo (Súmula 150 do STF) , bem como com o fato de que a Lei 9.873/1999, regulamentadora do exercício de ação punitiva pela Administração Pública Federal, direta e indireta,  regeria integralmente a prescrição no âmbito do TCU. Quanto a este último aspecto, o Ministro Luís Roberto Barroso, no voto exarado no julgamento do MS 32.201, embora tenha advertido que a atuação do TCU, em sua acepção clássica, não se qualifica como exercício do poder de polícia, ressaltou que a Lei 9.873/1999 assumiria vocação regulatória geral da prescrição do exercício da competência sancionadora da Administração Pública, sendo sua disciplina aplicável a qualquer ação punitiva da Administração Pública Federal, exceto àquelas esferas em que exista regulamentação específica. Ademais, em virtude da autonomia científica do Direito Administrativo, não haveria razão plausível para suprimir a omissão da Lei Orgânica do Tribunal de Contas da União, no tocante ao estabelecimento de um prazo prescricional próprio, valendo-se das normas de direito civil, e não das de direito administrativo.
Menciona-se alguns julgados que evidenciam o entendimento predominante do STF:
	Ementa: AGRAVO REGIMENTAL EM MANDADO DE SEGURANÇA. TOMADA DE CONTAS ESPECIAL. TRIBUNAL DE CONTAS DA UNIÃO. CONDENAÇÃO A RESSARCIMENTO AO ERÁRIO. PRESCRIÇÃO. MARCO INTERRUPTIVO. ART. 2°, II, DA LEI 9.873/1999. ATO INEQUÍVOCO DE APURAÇÃO DO FATO. DISCUSSÃO. DIREITO LÍQUIDO E CERTO. DEMONSTRAÇÃO. INOCORRÊNCIA. SUBSISTÊNCIA DA DECISÃO AGRAVADA. AGRAVO A QUE SE NEGA PROVIMENTO. I - As razões do agravo regimental são inaptas para desconstituir os fundamentos da decisão agravada, que, por isso, se mantêm hígidos. II - Aplicando-se a regulamentação da Lei 9.873/1999 ao caso concreto, observa-se que a pretensão sancionatória do TCU, em relação aos atos praticados pelo impetrante, levando-se em consideração a ocorrência de 5 causas interruptivas da prescrição, não teria sido fulminada pelo decurso do tempo. III - A pretensão do recorrente, fundada na discussão sobre os fatos apontados como marcos interruptivos da prescrição da pretensão punitiva da Administração Pública, refoge aos estreitos limites do mandamus, ante a ausência de liquidez e certeza do direito pleiteado. IV - Agravo regimental a que se nega provimento.MS 36067 ED-AgR. Órgão julgador: Segunda Turma. Relator (a) : Min. RICARDO LEWANDOWSKI. Julgamento: 18/10/2019.
	Ementa: AGRAVO REGIMENTAL EM RECLAMAÇÃO. TRIBUNAL DE CONTAS DA UNIÃO. TOMADA DE CONTA ESPECIAL. PRESCRIÇÃO DA PRETENSÃO PUNITIVA. RECONHECIDA EM DECISÃO DO SUPREMO TRIBUNAL FEDERAL. PRESCRITIBILIDADE DO RESSARCIMENTO AO ERÁRIO FUNDADA EM DECISÃO DE TRIBUNAL DE CONTAS. AÇÃO DE IMPROBIDADE ADMINISTRATIVA COM PEDIDO DE RESSARCIMENTO JÁ EM CURSO. AGRAVO REGIMENTAL A QUE SE NEGA PROVIMENTO. I - O acórdão do TCU determinou a formação de processo administrativo para avaliarem, efetivamente, a eventual responsabilização do agravado para o ressarcimento do dano ao erário, contrariando, assim, autoridade desta Corte no MS 35.512/DF, uma vez que houve a concessão da segurança para declarar a ocorrência da prescrição da pretensão punitiva do TCU em relação às infrações imputadas a ele, destacando-se que a União poderia perseguir os valores referentes ao ressarcimento dos danos na esfera judicial. II - Agravo regimental a que se nega provimento. (Rcl 39497 AgR. Órgão julgador: Segunda Turma. Relator (a) : Min. RICARDO LEWANDOWSKI. Julgamento: 10/10/2020) 
Ementa: MANDADO DE SEGURANÇA. DIREITO ADMINISTRATIVO. TRIBUNAL DE CONTAS DA UNIÃO. SERVIDOR DA SECRETARIA DE SAÚDE DO ESTADO DO ACRE. FISCALIZAÇÃO OMISSA E DEFICIENTE NA EXECUÇÃO DE DOIS CONVÊNIOS FIRMADOS ENTRE A SECRETARIA ESTADUAL E O MINISTÉRIO DA SAÚDE. APLICAÇÃO DE MULTA. ARTS. 28, II, E 58, II, DA LEI 8.443/1992. ART. 268, II, DO REGIMENTO INTERNO DO TCU. PRESCRIÇÃO DA PRETENSÃO SANCIONATÓRIA. OCORRÊNCIA. APLICAÇÃO DA LEI 9.873/1999. PRECEDENTES DESTE STF. MEDIDA LIMINAR DEFERIDA E RATIFICADA NO EXAME DE MÉRITO. SEGURANÇA CONCEDIDA PARA AFASTAR A MULTA APLICADA. 1. A prescrição da pretensão punitiva do TCU é regulada pela Lei 9.873/1999, descabendo a aplicação do prazo decenal previsto na legislação civil (art. 205 do Código Civil) . Ao revés, incide o prazo quinquenal previsto na Lei 9.873/1999 (MS 32201, Rel. Min. Roberto Barroso, PRIMEIRA TURMA, DJe 7/8/2017; MS 35.512-AgR, Rel. Min. Ricardo Lewandowski, SEGUNDA TURMA, DJe 21/6/2019) . 2. In casu, na linha do parecer apresentado pelo Ministério Público Federal e da decisão liminar de minha lavra, é inequívoca a superação do prazo prescricional quinquenal. Os ilícitos apontados pela Corte de Contas ocorreram em julho de 2006, tendo o processo de auditoria sido instaurado em 9/10/2006. A ordem de citação do responsável para a audiência, por sua vez, ocorreu em 25/6/2007. Entretanto, a decisão condenatória recorrível foi exarada somente em 31/5/2016, data da prolação do Acórdão 3513/2016-TCU-Primeira Câmara. 3. Ex positis, CONCEDO A SEGURANÇA unicamente para afastar a sanção de multa aplicada ao impetrante, nos autos da Tomada de Contas Processo 023.288/2006-0, máxime da ocorrência de prescrição da pretensão punitiva do Tribunal de Contas da União. MS 35940. (Órgão julgador: Primeira Turma. Relator (a) : Min. LUIZ FUX. Julgamento: 16/06/2020) .
	Essa orientação também foi seguida nas seguintes decisões monocráticas: MS 36.127-MC/DF e MS 35.940-MC/DF, Rel. Min. Luiz Fux; MS 35.294, MS 35.539/DF e MS 35.971-TP/DF, Rel. Min. Marco Aurélio; MS 34.256 MC/DF, MS 36.054-MC e MS 36.067-MC/DF, Rel. Min. Ricardo Lewandowski.
O Supremo Tribunal Federal tem se pronunciado no sentido de reconhecer não só a aplicação da prescrição quinquenal com fulcro na interpretação da Lei 9.873/1999, mas também a incidência dos marcos interruptivos do prazo prescricional consignados na referida lei, tantas vezes quanto presentes os suportes fáticos (MS 32201, Relator: Min. Roberto Barroso) . 
Entendimento que também foi adotado nas seguintes decisões monocráticas: MS 36.054, MS 34.256-MC, MS 35.512 e MS 36.067-MC, todos de relatoria do Min. Ricardo Lewandowski; MS 35.294, MS 35.539 e MS 35.971-TP, todos de relatoria do Min. Marco Aurélio; MS 32.201, Rel. Min. Roberto Barroso, e MS 36.127-MC e MS 35.940-MC, Min. Luiz Fux.
Em relação ao termo inicial da contagem do prazo prescricional, o "caput" do art. 1º da Lei 9.873/1999 oferece solução que não destoa do modelo adotado pelo TCU no incidente de uniformização de jurisprudência, em que se examinou a prescrição da pretensão punitiva, nos termos do Acórdão 1441/2016-TCU-Plenário (Rel. Min. Benjamin Zymler) , com a adição da particularidade de explicitar o caso de infrações permanentes ou continuadas:
	a) Regra geral: "data da prática do ato" (o que equivale a "ocorrência da irregularidade sancionada") ;
	b) Regra especial: "no caso de infração permanente ou continuada, do dia em que tiver cessado".
A Lei 9.873/1999, no art. 2º, estabelece as causas interruptivas da prescrição punitiva, consoante abaixo transcrito, já na redação conferida pela Lei 11.941/2009:
Art. 2º Interrompe-se a prescrição da ação punitiva:
I - pela notificação ou citação do indiciado ou acusado, inclusive por meio de edital;
II - por qualquer ato inequívoco, que importe apuração do fato;
III - pela decisão condenatória recorrível.
IV - por qualquer ato inequívoco que importe em manifestação expressa de tentativa de solução conciliatória no âmbito interno da administração pública federal.
	O quadro a seguir indica alguns eventos processuais, ocorridos no curso de uma TCE (fase interna e externa) - instaurada em razão de irregularidades na aplicação de recursos da União transferidos a entes subnacionais - que poderiam ser enquadrados nas causas de interrupção da prescrição acima apontadas, sem prejuízo, é claro, de outras ocorrências fáticaselegíveis como marco interruptivo, a depender da forma de proceder de cada entidade ou órgão tomador de contas.
	I - pela notificação ou citação do indiciado ou acusado, inclusive por meio de edital;
	 (i) notificação no âmbito do procedimento administrativo de ressarcimento previamente à instauração da TCE;
 (ii) notificação efetuada pelo órgão tomador de contas acerca da instauração da TCE;
 (iii) ato que ordenar a citação efetuada pelo TCU.
*Data da ciência da notificação ou citação pelos responsáveis ou de publicação do edital no DOU.

	II - por qualquer ato inequívoco, que importe apuração do fato;
* procedimento que evidencie a apuração dos fatos irregulares, com o objetivo quantificar o dano e identificar possíveis responsáveis.
	 (i) relatório de sindicância ou PAD;
 (ii) relatório de apuração de irregularidades referente ao processo administrativo prévio à instauração da TCE;
 (iii) relatórios de fiscalização, pareceres, despachos, informações e memorandos relacionados à apuração dos fatos irregulares;
 (iv) relatório do tomador de contas;
 (v) relatório do controle interno; 
 (vi) termo de instauração ou designação de instauração da TCE;
 (vii) autuação da TCE no TCU; entre outras causas.
*Há quem inclua nesse grupo diligências que comprovam providências do responsável sobre as irregularidades investigadas.

	III - pela decisão condenatória recorrível.
	 (i) Verifica-se apenas no âmbito do TCU com a data da prolação do acórdão condenatório recorrível.

	IV - por qualquer ato inequívoco que importe em manifestação expressa de tentativa de solução conciliatória no âmbito interno da administração pública federal.
	 (i) pedido de parcelamento;
 (ii) pagamento parcial do débito;
 (iii) qualquer manifestação do responsável que demonstre claramente a sua intenção de recolher o débito.

Bem se vê, portanto, que haveria uma multiplicidade de causas de interrupção da prescrição, conforme se depreende do art. 2º da Lei 9.873/1999. Tal exegese encontra respaldo em precedentes do STF, a exemplo do que se decidiu no julgamento do MS 36067 (Rel. Min. Ricardo Lewandowski) , com destaque para trecho do voto em que o Relator reconhece cinco causas de interrupção da prescrição, in verbis:
 (...) Assim, faz-se necessário levar em consideração que, apesar de os fatos objeto da apuração conduzida pela Corte de Contas remontarem aos anos de 1999 e 2000, período no qual o impetrante era Secretário de Saúde municipal, o Tribunal de Contas da União deu prosseguimento à tomada de contas especial por ter constatado a ocorrência de 5 causas interruptivas da prescrição, a saber: a) relatório de auditoria em conjunto realizada pelo Denasus e pela Secretaria Federal de Controle, lavrado em 06/07/2001, sendo este, certamente, um ato inequívoco que importou a apuração do fato (art. 2º, II, da Lei n. 9.873/1999) ; b) instauração de Tomada de Contas Especial pelo FNS, ocorrida em 05/10/2005, sendo este também, certamente, um ato inequívoco que importou a apuração do fato (art. 2º, II, da Lei n. 9.873/1999) ; c) a autuação da presente Tomada de Contas Especial no âmbito do Tribunal de Contas da União, ocorrida em 12/08/2008, sendo este também, certamente, um ato inequívoco que importou a apuração do fato (art. 2º, II, da Lei n. 9.873/1999) ; d) o ato que ordenou a citação do responsável, ora impetrante, ocorrida em 12/07/2010 (art. 2º, I, da Lei n. 9.873/1999) ; e, e) o exercício do poder punitivo ocorrido em 20/06/2012, data da prolação do Acórdão 1563/2012-TCU-Plenário (art. 2º, III, da Lei n. 9.873/1999) .
No caso vertente, tendo como parâmetro a tese firmada pelo STF no RE 636.886, no sentido de que ambas pretensões do TCU, sancionatória e ressarcitória, sujeitam-se ao prazo prescricional de 5 anos previsto na Lei 9.873/1999, considerando, ainda, o sistema prescricional descrito na citada lei, inclusive as causas de suspensão e de interrupção da prescrição, temos os seguinte cronologia dos eventos processuais:
	a) 	data passível de sere assinalada como termo inicial para contagem dos prazos prescricionais: 	
	. 3/10/2016: data do último fato conhecido da infração continuada;
	b) 4/9/2018: Relatório de investigação preliminar (peças 9-14) ;
	c) 28/12/2018: Relatório de sindicância (peça 15-19) ;
	d) 27/2/2019: determinação para a instauração de Tomada de Contas Especial (peça 1) ;
	e) 26/3/2019: Relatório do tomador de contas (peça 68) ;
	f) 26 e 27/4/2020: Relatório e Certificado de Auditoria da Controladoria-Geral da União (peças 70-71) ;
	g) 8/5/2020: Pronunciamento do Ministro de Estado do Turismo (peça 73) ;
	h) 8/5/2020: Autuação do processo de TCE neste Tribunal (peça 1) ; e
	i) 24/9/2021: Ordem para citação do responsável (peça 80) .
	Examinando-se a sequência de eventos processuais enumerados no item anterior, os quais teriam o condão de interromper a prescrição da ação punitiva desta Corte no entender do STF, observa-se que não houve o transcurso do prazo de 5 (cinco) anos entre nenhum dos eventos. Portanto, tendo em consideração o entendimento do STF, não teria ocorrido nem a prescrição da pretensão sancionatória e tampouco a pretensão ressarcitória a cargo do TCU. 
Nada obstante a situação delineada, o caso concreto tratado no RE 636.886 (tema 899 da repercussão geral) diz respeito à fase de execução judicial de deliberação do Tribunal de Contas, tanto assim que, para deslindá-lo, foi necessária a aplicação da Lei 6.830/1980, a Lei de Execuções Fiscais, diploma legal evidentemente inaplicável à fase que antecede a formação do título executivo extrajudicial, caracterizada pela atuação do órgão de controle externo até a prolação do acórdão
Salienta-se que os embargos declaratórios opostos contra a referida decisão do STF foram rejeitados pela maioria da Suprema Corte (Plenário, Sessão Virtual de 13.8.2021 a 20.8.2021) , confirmando, portanto, a abrangência da deliberação prolatada na fixação do tema 899, razão por que se deve adotar a orientação prevalente no TCU, no sentido de que a matéria ali tratada alcançaria tão somente a fase judicial de cobrança do título extrajudicial, não atingindo os processos de controle externo, mantendo-se, desse modo, a interpretação adotada pela Suprema Corte, em 2008, no Mandado de Segurança - MS 26.210, oportunidade em que foi definida a tese da imprescritibilidade das ações de ressarcimento ao erário:
A suspensão pelo STF das demandas nas quais esteja em questão a prescritibilidade da pretensão de ressarcimento ao erário com base em decisão de tribunal de contas (RE 636.886/STF) alcança tão somente a fase judicial de cobrança do título extrajudicial, não atingindo os processos de controle externo em trâmite. Até julgamento definitivo em contrário pelo STF, permanece o entendimento do TCU acerca da imprescritibilidade das pretensões de ressarcimento decorrentes de tomadas de contas especiais. (Acórdão 1267/2019-TCU-Plenário, Relator Ministro Aroldo Cedraz) 
A suspensão pelo STF das demandas nas quais esteja em questão a prescritibilidade da pretensão de ressarcimento ao erário com base em decisão de tribunal de contas (RE 636.886/STF) alcança tão somente a fase judicial de cobrança do título extrajudicial, não atingindo os processos de controle externo em trâmite. Até julgamento definitivo em contrário pelo STF, permanecem imprescritíveis as pretensões de ressarcimento decorrentes de tomadas de contas especiais. (Acórdão 7930/2018-TCU-Segunda Câmara, Relatora Ministra Ana Arraes) .
	Por outro lado, especificamente no que tange à prescrição da pretensão punitiva, verifica-se que o Acórdão 1441/2016-TCU-Plenário, da relatoria do Ministro Benjamin Zymler, uniformizou a jurisprudência acerca dessa questão, subordinando mencionada prescrição ao prazo prescricional geral indicado no art. 205, do Código Civil, que é de dez anos, contado da data de ocorrência da irregularidade sancionada, nos termos do art. 189, do Código Civil, sendo este prazo interrompido pelo ato que ordenar a citação, a audiência ou a oitiva do responsável.
No caso presente, verifica-se que não houve a prescrição da pretensão punitiva por parte deste Tribunal, uma vez que a irregularidade sancionada se deu em 2/9/2011, com o término do prazo para apresentação da prestação de contas, tendo o ato de ordenação da citação ocorrido em 12/5/2021 (peça 122) , em prazo inferior a dez anos.
Portanto, verificou-se que não se configurou a prescrição nem em relação à competência sancionatória deste Tribunal nem quanto em relação ao ressarcimento de eventuais danos ao erário.
Deve-se, pois, ser rejeitada a preliminar suscitada.
Argumento
Passo adiante, argui sua ilegitimidade passiva para figurar como responsável nos autos e também alega ofensa ao princípio do contraditório e da ampla defesa:
34. (...) 
 (i) o órgão instaurador da Tomada de Contas Especial não arrolou a ora Requerida como responsável do suposto prejuízo ao erário, cuja apuração realizada em processo administrativo disciplinar se limitou à análise das condutas de seus empregados; 
 (ii) inaplicabilidade nesta fase, da responsabilização solidária constante do artigo 16, § 2º, da Lei 8.443/92; 
 (iii) o relatório do Tomador de Contas Especial consignou, de forma expressa, a instauração de processo administrativo próprio para apuração de responsabilidade e adoção de medidas em face de dos franqueados e clientes envolvidos nas supostas fraudes objeto do presente procedimento;
 (...) 
55. (...) os processos administrativos que precedem esta Tomada de Contas Especial foram instaurados, desenvolveram-se, foram instruídos e, finalmente, decididos, sem a ciência prévia ou intimação da Requerida que, na condição de responsável solidário pelas supostas irregularidades deveria, necessariamente, ter sido comunicado logo quando da instauração da fiscalização, uma vez que é parte diretamente interessada no deslinde do feito.
 (...) 
63. Por não ter participado das etapas anteriores de sindicância disciplinar e fase interna de instauração da TCE, a Requerida não teve acesso à integralidade dos documentos produzidos nos NUP's nº 53101.012259/2016 e 53177.018315/2019-76.
64. Como se verifica, não foram acostados aos autos a integralidade dos aludidos procedimentos, em especial as provas emprestadas do IPL nº 1816/2015, mídias, memorias de cálculos, gravações dentre outros. 
Assim, entende que este TCU "de forma unilateral e ilegal, alterou a matriz de responsabilização confeccionada pelo instaurador contas, para incluir como responsável e empresa Requerida".  Mencionando o art. 71 da Constituição Federal, defende que "o controle externo se restringe à análise e julgamento técnico das contas apresentadas pelo poder concedente." e aduz que as apurações realizadas pela ECT somente apontaram seus funcionários como responsáveis pelas ocorrências aqui tratadas.
Exame
Inicialmente, deve-se esclarecer que, diferente do que entende a defesa, este TCU não está adstrito às análises e conclusões realizadas na fase interna da TCE, procedimento no qual são angariadas provas e evidências, sem a constituição formal de litígio ou acusação. A evidenciação dos fatos, sua capitulação legal bem como a definição de responsabilidades ocorre na fase externa, com a instauração do processo de no âmbito do Tribunal de Contas.  Assim, é perfeitamente plausível e revestida de legalidade a realização de ajustes na matriz de responsabilização elaborada pelo tomador de contas em virtude de eventuais ocorrências, fatos ou mesmo responsáveis inicialmente não consignadas.
Nesse sentido, menciona-se que há entendimento sufragado neste TCU no sentido de que "a ausência de contraditório e da ampla defesa na fase interna da tomada de contas especial não viola o devido processo legal, sendo este respeitado quando, na fase externa, há oportunidade de defesa após a citação válida dos responsáveis" (Acórdão 2875/2014-TCU-Plenário) . 
	Essa intelecção se consubstancia em inúmeros enunciados de jurisprudência aqui presente, dentre os quais se menciona:
Não há prejuízo ao exercício do contraditório e da ampla defesa em razão da ausência de oportunidade de defesa na fase interna de tomada de contas especial, pois nessa etapa, em que se coletam evidências para fins de apuração dos fatos e das responsabilidades, não há uma relação processual constituída. A garantia ao direito de defesa ocorre na fase externa, com o chamamento do responsável aos autos, a partir da sua citação válida (Acórdão 2016/2018-TCU-Segunda Câmara e 1605/2022-TCU-2ª Câmara) . 
	A ausência de notificação do responsável na fase interna do processo de tomada de contas especial não implica vício, porquanto a fase interna constitui procedimento inquisitório de coleta de provas, assemelhado ao inquérito policial, e a fase externa, que se inicia com a autuação do processo no TCU, é que garante o direito à ampla defesa e ao contraditório (Acórdão 653/2017-TCU-Segunda Câmara) . 
A falta de notificação na fase interna da tomada de contas especial - momento em que ainda não há litígio ou acusação, mas mero procedimento de apuração e coleta de dados - não invalida os atos processuais posteriores, pois na fase externa da tomada de contas, que ocorre no TCU, é que se torna obrigatória a abertura do contraditório, com a citação dos responsáveis e a devida apreciação das alegações de defesa. (Acórdão 5661/2014-TCU-Primeira Câmara) .
	Por essas razões, mesmo a presença de eventuais falhas havidas na apuração administrativa no âmbito da ECT (fase interna da TCE) , não é fato impedimento à continuidade do processo em sua fase externa, ora em curso.
Por último, quanto a alegada falta de acesso aos documentos produzidos na fase interna, assinala-se que constam dos autos os elementos suficientes à perfeita caracterização das ocorrências tratadas, competindo ao responsável trazer ao processo outros elementos que porventura entenda pertinente para a produção de sua defesa.
Nesse contexto, não deve prosperar a argüição trazida.
Argumento
Apontando incongruências entre as datas das ocorrências dos débitos, argumenta que os autos devam retornar à origem para a retificação da matriz de responsabilidade (peça 67) elaborada pela ECT e a expedição de novos atos, vez que os atos presentes foram editados com base em datas incorretas.
79. Nestes termos, por se tratar de vício de origem com reflexos que extrapolam as questões tratas nestes autos, de rigor a anulação do presente procedimento e o retorno dos autos à fase interna, para devido saneamento e correção das decisões e atos administrativos proferidos após a juntada da peça 67. 
80. Alternativamente, requer a exclusão da quantia de R$ 214.157,04 (duzentos e quatorze mil, cento e cinquenta e sete reais e quatro centavos) , das contas apresentadas, em razão da incongruência dos marcos temporais, o consequente arquivamento desta TCE, conforme disciplina o art. 6º, inciso I, da IN-TCU nº 71/2012. 
Exame
De fato, a mencionada matriz de responsabilidade indica equivocadamente o ano de 2018 como sendo o de ocorrência dos fatos, quanto o correto é o ano de 2016, como indicado no relatório do tomador de contas (peças 58 e 68) e também no demonstrativo elaborado por ocasião da sindicância conduzida (peça 15-16) .
Nada obstante isso, a defesa desenvolve uma retórica onde não se identifica, de forma cabal e inequívoca, qual seria o efetivo prejuízo que tal equívoco lhe teria acarretado.
E de fato, como mencionado, há outros elementos nos autos que trazem as informações corretas, restando evidente para a pessoa mediana se tratar de mera falha de digitação, que não traz conseqüências processuais.
Deve-se, pois, rejeitar a argumentação produzida.
Argumento
Pondera pela impossibilidade da aplicação de dispositivos presentes em normativos internos da ECT (Mancod) como fundamento para a infração que lhe foi atribuída, uma vez ser pessoa jurídica de direito privado, tomador de serviços, e não estar submetida ao dito regramento.
Exame
Diferente do quer deseja fazer crer a defesa e como está devidamente especificado no item "nexo de causalidade" da conduta atribuída à empresa defendente, sua responsabilidade solidária decorre de ter concorrido para a consumação de dano ao erário e tem por fundamento legal a previsão inserida no art. 16 da Lei 8443/92:
Art. 16 As contas serão julgadas:
 (...) 
III - irregulares, quando comprovada qualquer das seguintes ocorrências:
a) omissão no dever de prestar contas;
b) prática de ato de gestão ilegal, ilegítimo, antieconômico, ou infração à norma legal ou regulamentar de natureza contábil, financeira, orçamentária, operacional ou patrimonial;
c) dano ao Erário decorrente de ato de gestão ilegítimo ou antieconômico;
d) desfalque ou desvio de dinheiros, bens ou valores públicos.
 (...) 
§ 2º Nas hipóteses do inciso III, alíneas c e d deste artigo, o Tribunal, ao julgar irregulares as contas, fixará a responsabilidade solidária:
a) do agente público que praticou o ato irregular; e
b) do terceiro que, como contratante ou parte interessada na prática do mesmo ato, de qualquer modo haja concorrido para o cometimento do dano apurado.
 (...) 
Deve-se, pois, ser considerado improcedente o argumento.
Argumento
Por último, pondera ser descabida a incidência de juros de mora e atualização monetária da cobrança que lhe foi dirigida, pois "resta clara a impossibilidade de se cobrar juros de mora em eventual condenação formalizada por esse Tribunal, dado que ausente qualquer atraso ou cumprimento incompleto de obrigação, já que o dever de ressarcimento, acaso reconhecido, somente se tornaria exigível após o trânsito em julgado da decisão condenatória."
Exame
A atualização monetária do débito apurado, bem como a incidência de juros moratórios, decorre de expressa determinação presente na Lei 8443/93:
Art. 19. Quando julgar as contas irregulares, havendo débito, o Tribunal condenará o responsável ao pagamento da dívida atualizada monetariamente, acrescida dos juros de mora devidos, podendo, ainda, aplicar-lhe a multa prevista no art. 57 desta Lei, sendo o instrumento da decisão considerado título executivo para fundamentar a respectiva ação de execução.
Assim, não deve prosperar o argumento.
Alegações de defesa - Edvaldo Aparecido Silva de Assis (peça 138) 
O responsável traz arrazoado onde admite o débito anotado no processo e manifesta interesse em sua quitação.
Ponderando, entretanto, pela presença de dificuldades para tal intento, requer o desmembramento e o parcelamento da fração que lhe compete.
Em Abril do ano de 2019, fui demitido da Empresa Brasileira de Correios e Telegrafo por justa causa, devido a esta divida que adquiri, ficando assim desempregado. Infelizmente ainda desempregado iniciamos um período pandêmico onde encontrei maior dificuldade em retomar ao mercado de trabalho. 
Outra dificuldade é referente ao valor que esta sendo mencionado nesse processo, em formato de rateio. O valor atual da dívida é de R$ 88.794,30, até 16/03/2022, para os cinco envolvidos, porém eu não tenho mais contato com nenhum deles. Gostaria que se possível fosse feito o desmembramento e o parcelamento do valor para uma possível tentativa de quitação, uma vez que já me encontro inserido no mercado de trabalho na modalidade CLT.
Exame
Prevê a Lei 8443/1992 que, verificada a irregularidade, deverá ser fixada a responsabilidade individual ou solidária pelo ato inquinado (art. 12, I) . Entende-se disso que são responsáveis, em conjunto, pela integralidade do dano ao erário verificado todos aqueles que tenham de alguma forma concorrido para o cometimento do ato irregular. 
 Salienta-se que não há previsão legal para o fracionamento do dano verificado entre os responsáveis solidários, de modo que algum dos mesmos pague parcela da dívida e receba sua quitação por isso.
Dessa forma, diante da impossibilidade jurídica do fracionamento e posterior parcelamento do débito requerido pelo responsável, opina-se pelo seu indeferimento, dando-se seguimento ao regular desenvolvimento do processo, sem prejuízo de lhe informar que o parcelamento do débito poderá ser solicitado em qualquer fase do processo (ibid., art. 26) .
Revelia - Marcelo Ramos Pereira, Mauro Cesar Pereira, Edson Andre da Silva, DirECT Mail Tecnologia em Dados Variáveis Ltda. e Impactus Impressão e Acabamentos Gráficos Ltda.
Da validade das notificações
Preliminarmente, cumpre tecer breves considerações sobre a forma como são realizadas as comunicações processuais no TCU. A esse respeito, destacam-se o art. 179, do Regimento Interno do TCU (Resolução 155, de 4/12/2002) e o art. 4º, inciso III, § 1º, da Resolução TCU 170, de 30 de junho de 2004, in verbis:
Art. 179. A citação, a audiência ou a notificação, bem como a comunicação de diligência, farse-ão:
I - mediante ciência da parte, efetivada por servidor designado, por meio eletrônico, fac-símile, telegrama ou qualquer outra forma, desde que fique confirmada inequivocamente a entrega da comunicação ao destinatário;
II - mediante carta registrada, com aviso de recebimento que comprove a entrega no endereço do destinatário;
III - por edital publicado no Diário Oficial da União, quando o seu destinatário não for localizado
 (...) 
Art. 3º As comunicações serão dirigidas ao responsável, ou ao interessado, ou ao dirigente de órgão ou entidade, ou ao representante legal ou ao procurador constituído nos autos, com poderes expressos no mandato para esse fim, por meio de:
I - correio eletrônico, fac-símile ou telegrama;
II - servidor designado;
III - carta registrada, com aviso de recebimento;
IV - edital publicado no Diário Oficial da União, quando o seu destinatário não for localizado, nas hipóteses em que seja necessário o exercício de defesa.
Art. 4º. Consideram-se entregues as comunicações:
I - efetivadas conforme disposto nos incisos I e II do artigo anterior, mediante confirmação da ciência do destinatário;
II - realizadas na forma prevista no inciso III do artigo anterior, com o retorno do aviso de recebimento, entregue comprovadamente no endereço do destinatário;
III - na data de publicação do edital no Diário Oficial da União, quando realizadas na forma prevista no inciso IV do artigo anterior.
§ 1º O endereço do destinatário deverá ser previamente confirmado mediante consulta aos sistemas disponíveis ao Tribunal ou a outros meios de informação, a qual deverá ser juntada ao respECTivo processo.
 (...) 
	Bem se vê, portanto, que a validade da citação via postal não depende de que o aviso de recebimento seja assinado pelo próprio destinatário da comunicação, o que dispensa, no caso em tela, a entrega do AR em "mãos próprias". A exigência da norma é no sentido de o Tribunal verificar se a correspondência foi entregue no endereço correto, residindo aqui a necessidade de certeza inequívoca. 
	Não é outra a orientação da jurisprudência do TCU, conforme se verifica dos julgados a seguir transcritos:
São válidas as comunicações processuais entregues, mediante carta registrada, no endereço correto do responsável, não havendo necessidade de que o recebimento seja feito por ele próprio (Acórdão 3648/2013-TCU-Segunda Câmara, Relator José Jorge) ;
É prescindível a entrega pessoal das comunicações pelo TCU, razão pela qual não há necessidade de que o aviso de recebimento seja assinado pelo próprio destinatário. Entregandose a correspondência no endereço correto do destinatário, presume-se o recebimento da citação. (Acórdão 1019/2008-TCU-Plenário, Relator Benjamin Zymler) ;
As comunicações do TCU, inclusive as citações, deverão ser realizadas mediante Aviso de Recebimento - AR, via Empresa Brasileira de Correios e Telégrafos, bastando para sua validade que se demonstre que a correspondência foi entregue no endereço correto. (Acórdão 1526/2007-TCU-Plenário, Relator Aroldo Cedraz) .
A validade do critério de comunicação processual do TCU foi referendada pelo Supremo Tribunal Federal, nos termos do julgamento do MS-AgR 25.816/DF, por meio do qual se afirmou a desnecessidade da ciência pessoal do interessado, entendendo-se suficiente a comprovação da entrega do "AR" no endereço do destinatário:
Ementa: agravo regimental. Mandado de segurança. Desnecessidade de intimação pessoal das decisões do tribunal de contas da união. art. 179 do regimento interno do TCU. Intimação do ato impugnado por carta registrada, iniciado o prazo do art. 18 da lei nº 1.533/51 da data constante do aviso de recebimento. Decadência reconhecida. Agravo improvido.
O envio de carta registrada com aviso de recebimento está expressamente enumerado entre os meios de comunicação de que dispõe o Tribunal de Contas da União para proceder às suas intimações.
O inciso II do art. 179 do Regimento Interno do TCU é claro ao exigir apenas a comprovação da entrega no endereço do destinatário, bastando o aviso de recebimento simples.
Da revelia dos responsáveis
No caso presente, a citação dos responsáveis que não se manifestaram nos autos se deu em endereços (peças 81-83, 86, 88, 121, 128 e 129) provenientes de pesquisas realizadas nas bases de dados custodiadas pelo TCU (Receita Federal do Brasil, TSE e Renach) : Marcelo Ramos Pereira (peças 101 e 106) , Mauro Cesar Pereira (peças 104 e 105) , Edson Andre da Silva (peças 100 e 123) , Impactus Impressão e Acabamentos Gráficos Ltda. (peça 103) e DirECT Mail Tecnologia em Dados Variáveis Ltda. (peça 136) .
Nada obstante a efetiva notificação da empresa DirECT Mail Tecnologia em Dados Variáveis Ltda. na forma acima detalhada, houve também sua citação por edital publicado no Diário Oficial da União (peças 139-140) .
Importante destacar que, antes de promover a citação por edital, para assegurar a ampla defesa, buscaram-se outros meios possíveis para localizar e citar os responsáveis, nos limites da razoabilidade, fazendo juntar aos autos informação comprobatória dos diferentes meios experimentados que restaram frustrados, tal como se demonstrou nos itens anteriores (Acórdão 4851/2017-TCU-Primeira Câmara, Relator Augusto Sherman) .
Nos processos do TCU, a revelia não leva à presunção de que seriam verdadeiras todas as imputações levantadas contra os responsáveis, diferentemente do que ocorre no processo civil, em que a revelia do réu opera a presunção da verdade dos fatos narrados pelo autor (Acórdão 1009/2018-TCU-Plenário, Relator Bruno Dantas; 2369/2013-TCU-Plenário, Relator Benjamin Zymler e 2449/2013-TCU-Plenário, Relator Benjamin Zymler) . Dessa forma, a avaliação da responsabilidade do agente não pode prescindir da prova existente no processo ou para ele carreada.
Mesmo as alegações de defesa não sendo apresentadas, considerando o princípio da verdade real que rege esta Corte, procurou-se buscar, em manifestações do responsável na fase interna desta Tomada de Contas Especial, se havia algum argumento que pudesse ser aproveitado a seu favor. 
	Entretanto, os presentes na fase interna (peças 41, 42, 43, 44, 45 e 46) não elidem as irregularidades apontadas.
Tratando-se de processo em que as partes interessadas não se manifestaram acerca das irregularidades imputadas, não há elementos para que se possa efetivamente aferir e reconhecer a ocorrência de boa-fé de suas condutas, podendo este Tribunal, desde logo, proferir o julgamento de mérito pela irregularidade das contas, conforme os termos dos §§ 2º e 6º do art. 202 do Regimento Interno do TCU (Acórdão 2064/2011-TCU-Primeira Câmara, relator Ministro Ubiratan Aguiar; 6.182/2011-TCU-1ª Câmara, relator Ministro Weber de Oliveira; 4.072/2010-TCU-1ª Câmara, relator Ministro Valmir Campelo; 1.189/2009-TCU-1ª Câmara, relator Ministro Marcos Bemquerer; 731/2008-TCU-Plenário, relator Ministro Aroldo Cedraz) .
Dessa forma, os responsáveis Marcelo Ramos Pereira, Edson Andre da Silva, Mauro Cesar Pereira, Impactus Impressão e Acabamentos Gráficos Ltda. e DirECT Mail Tecnologia em Dados Variáveis Ltda. devem ser considerados revéis, nos termos do art. 12, § 3º, da Lei 8.443/1992, devendo suas contas serem julgadas irregulares, condenando-os ao débito apurado e aplicando-lhes a multa prevista no art. 57 da Lei 8.443/1992.
Em arremate, extrai-se de todo o exame realizado que os responsáveis se limitaram a formular as alegações de defesa que tiveram por pertinentes, as quais, desacompanhadas de elementos probatórios consistentes, coerentes e suficientes a descaracterizar as condutas que lhes foram atribuídas, são insuficientes para elidir as irregularidades presentes nos autos, de forma que devem ser rejeitadas em sua integralidade.
Não há elementos para que se possa efetivamente aferir e reconhecer a ocorrência de boa-fé na conduta de Edvaldo Aparecido Silva de Assis, podendo este Tribunal, desde logo, proferir o julgamento de mérito pela irregularidade das contas, conforme os termos dos §§ 2º e 6º do art. 202 do Regimento Interno do TCU, condenando-se o responsável ao débito apuradoe aplicando-lhe a multa prevista no art. 57, da Lei 8.443/1992.
Prescrição da Pretensão Punitiva
	Vale ressaltar que a pretensão punitiva do TCU, conforme Acórdão 1441/2016-TCU-Plenário, Relator Ministro Benjamin Zymler, que uniformizou a jurisprudência acerca dessa questão, subordina-se ao prazo geral de prescrição indicado no art. 205 do Código Civil, que é de dez anos, contado da data de ocorrência da irregularidade sancionada, nos termos do art. 189 do Código Civil, sendo este prazo interrompido pelo ato que ordenar a citação, a audiência ou a oitiva dos responsáveis.
No caso em exame, não ocorreu a prescrição, uma vez que a irregularidade sancionada ocorreu em 3/10/2018, e o ato de ordenação da citação ocorreu em 27/9/2021 (peça 80) .
CONCLUSÃO
	Em face da análise promovida na seção "Exame Técnico", verifica-se que os responsáveis Marcelo Ramos Pereira, DirECT Mail Tecnologia em Dados Variáveis Ltda., Edson Andre da Silva, Impactus Impressão e Acabamentos Gráficos Ltda. e Mauro Cesar Pereira não lograram comprovar a boa e regular aplicação dos recursos. Instados a se manifestar, optaram pelo silêncio, configurando a revelia, nos termos do § 3º, do art. 12, da Lei 8.443/1992. 
De seu turno, as alegações de defesa trazidas pela empresa MCM Serviços de Cobrança Eireli, Fabio de Oliveira Alves e Andre de Souto Kato foram insuficientes para sanar as irregularidades a eles atribuídas ou afastar o débito apurado, razão pela qual devem ser rejeitadas. 
Verificou-se, ainda, a impossibilidade jurídica do fracionamento e posterior parcelamento do débito solidário requerido pelo responsável Edvaldo Aparecido Silva de Assis, razão pela qual deve ser indeferido, dando-se seguimento ao regular desenvolvimento do processo. 
Ademais, inexistem nos autos elementos que demonstrem a boa-fé dos responsáveis ou a ocorrência de outras excludentes de culpabilidade. Ressalta-se que a análise da boa-fé relativa a pessoa jurídica de direito privado é realizada considerando as condutas de seus administradores, uma vez que os atos destes obrigam a pessoa jurídica, desde que exercidos nos limites dos poderes definidos no ato constitutivo do ente, nos termos do art. 47 do Código Civil (Acórdão 1723/2016-TCU-Plenário, Ministro-Relator Raimundo Carrero) .
Também, não houve a prescrição da pretensão punitiva, conforme análise já realizada.
Tendo em vista que não constam dos autos elementos que permitam reconhecer a boa-fé dos responsáveis, sugere-se que as suas contas sejam julgadas irregulares, nos termos do art. 202, § 6º, do Regimento Interno do TCU, com a imputação do débito atualizado monetariamente e acrescido de juros de mora, nos termos do art. 202, § 1º do Regimento Interno do TCU, descontado o valor eventualmente recolhido, com a aplicação da multa prevista no art. 57 da Lei 8.443/1992.
Por fim, como não houve elementos que pudessem modificar o entendimento acerca das irregularidades em apuração, mantém-se a matriz de responsabilização presente na peça 76.
PROPOSTA DE ENCAMINHAMENTO
Diante do exposto, submetemos os autos à consideração superior, propondo ao Tribunal:
considerar revéis os responsáveis Marcelo Ramos Pereira (CPF: XXX.636.668-XX) , DirECT Mail Tecnologia em Dados Variáveis Ltda. (CNPJ: 17.139.414/0001-07) , Edson Andre da Silva (CPF: XXX.777.738-XX) , Impactus Impressão e Acabamentos Gráficos Ltda. (CNPJ: 04.679.350/0001-87) e Mauro Cesar Pereira (CPF: XXX.929.288-XX) , para todos os efeitos, dando-se prosseguimento ao processo, com fulcro no art. 12, § 3º, da Lei 8.443/1992;
rejeitar as alegações de defesa apresentadas pelos responsáveis MCM Serviços de Cobrança Eireli (CNPJ: 15.076.934/0001-84) , Edvaldo Aparecido Silva de Assis (CPF: XXX.181.068-XX) , Fabio de Oliveira Alves (CPF: XXX.977.608-XX) e Andre de Souto Kato (CPF: XXX.752.478-XX) ;
indeferir, por ausência de previsão legal, o requerimento de fracionamento e posterior parcelamento do débito solidário feito por Edvaldo Aparecido Silva de Assis;
julgar irregulares, nos termos dos arts. 1º, inciso I, 16, inciso III, alíneas "c" e "d", da Lei 8.443/1992, c/c os arts. 19 e 23, inciso III, da mesma Lei, as contas dos responsáveis Andre de Souto Kato (CPF: XXX.752.478-XX) , Edvaldo Aparecido Silva de Assis (CPF: XXX.181.068-XX) , Fabio de Oliveira Alves (CPF: XXX.977.608-XX) , Marcelo Ramos Pereira (CPF: XXX.636.668-XX) , MCM Serviços de Cobrança Eireli (CNPJ: 15.076.934/0001-84) , DirECT Mail Tecnologia em Dados Variáveis Ltda. (CNPJ: 17.139.414/0001-07) , Edson Andre da Silva (CPF: XXX.777.738-XX) , Impactus Impressão e Acabamentos Gráficos Ltda. (CNPJ: 04.679.350/0001-87) e Mauro Cesar Pereira (CPF: XXX.929.288-XX) , condenando-os ao pagamento das importâncias a seguir especificadas, atualizadas monetariamente e acrescidas dos juros de mora, calculadas a partir das datas discriminadas até a data da efetiva quitação do débito, fixando-lhes o prazo de quinze dias, para que comprovem, perante o Tribunal, o recolhimento das referidas quantias aos cofres da Empresa Brasileira de Correios e Telégrafos - ECT, nos termos do art. 23, inciso III, alínea "a", da citada lei, c/c o art. 214, inciso III, alínea "a", do Regimento Interno do TCU.
		Débito relacionado ao responsável Andre de Souto Kato (CPF: XXX.752.478-XX) em solidariedade com Edvaldo Aparecido Silva de Assis (CPF: XXX.181.068-XX) , Fabio de Oliveira Alves (CPF: XXX.977.608-XX) , Marcelo Ramos Pereira (CPF: XXX.636.668-XX) e MCM Serviços de Cobrança Eireli (CNPJ: 15.076.934/0001-84) :
	Data de ocorrência
	Valor histórico (R$) 

	18/8/2016
	65.562,75

		Débitos relacionados ao responsável Marcelo Ramos Pereira (CPF: XXX.636.668-XX) em solidariedade com MCM Serviços de Cobrança Eireli (CNPJ: 15.076.934/0001-84) :
	Data de ocorrência
	Valor histórico (R$) 

	24/8/2016
	11.550,00

	26/8/2016
	19.800,00

	27/9/2016
	46.134,94

	28/9/2016
	83.698,06

	3/10/2016
	52.974,04

		Débito relacionado ao responsável Andre de Souto Kato (CPF: XXX.752.478-XX) em solidariedade com Marcelo Ramos Pereira (CPF: XXX.636.668-XX) e MCM Serviços de Cobrança Eireli (CNPJ: 15.076.934/0001-84) :
	Data de ocorrência
	Valor histórico (R$) 

	31/8/2016
	16.500,00

		Débito relacionado ao responsável DirECT Mail Tecnologia em Dados Variáveis Ltda. (CNPJ: 17.139.414/0001-07) em solidariedade com Edson Andre da Silva (CPF: XXX.777.738-XX) e Impactus Impressão e Acabamentos Gráficos Ltda. (CNPJ: 04.679.350/0001-87) :
	Data de ocorrência
	Valor histórico (R$) 

	31/12/2004
	700.000,00

		Débito relacionado ao responsável DirECT Mail Tecnologia em Dados Variáveis Ltda. (CNPJ: 17.139.414/0001-07) em solidariedade com Impactus Impressão e Acabamentos Gráficos Ltda. (CNPJ: 04.679.350/0001-87) e Mauro Cesar Pereira (CPF: XXX.929.288-XX) :
	Data de ocorrência
	Valor histórico (R$) 

	31/12/2005
	219.403,77

aplicar individualmente aos responsáveis Andre de Souto Kato (CPF: XXX.752.478-XX) , Edvaldo Aparecido Silva de Assis (CPF: XXX.181.068-XX) , Fabio de Oliveira Alves (CPF: XXX.977.608-XX) , Marcelo Ramos Pereira (CPF: XXX.636.668-XX) , MCM Serviços de Cobrança Eireli (CNPJ: 15.076.934/0001-84) , DirECT Mail Tecnologia em Dados Variáveis Ltda. (CNPJ: 17.139.414/0001-07) , Edson Andre da Silva (CPF: XXX.777.738-XX) , Impactus Impressão e Acabamentos Gráficos Ltda. (CNPJ: 04.679.350/0001-87) e Mauro Cesar Pereira (CPF: XXX.929.288-XX) , a multa prevista no art. 57 da Lei 8.443/1992 c/c o art. 267 do Regimento Interno do TCU, fixando-lhes o prazo de quinze dias, a contar da notificação, para que comprovem, perante o Tribunal (art. 214, III, alínea "a", do Regimento Interno do TCU) , o recolhimento da dívida aos cofres do Tesouro Nacional, atualizada monetariamente desde a data do acórdão que vier a ser proferido por este Tribunal até a data do efetivo recolhimento, se paga após o vencimento, na forma da legislação em vigor;
autorizar, desde logo, a cobrança judicial das dívidas, caso não atendidas as notificações, na forma do disposto no art. 28, inciso II, da Lei 8.443/1992;
autorizar também, desde logo, se requerido, com fundamento no art. 26, da Lei 8.443, de 1992, c/c o art. 217, §1º do Regimento Interno do TCU, o parcelamento da (s) dívida (s) em até 36 parcelas, incidindo, sobre cada parcela, corrigida monetariamente, os correspondentes acréscimos legais, fixando-lhe o prazo de quinze dias, a contar do recebimento da notificação, para comprovar, perante o Tribunal, o recolhimento da primeira parcela, e de trinta dias, a contar da parcela anterior, para comprovar os recolhimentos das demais parcelas, devendo incidir, sobre cada valor mensal, atualizado monetariamente, os juros de mora devidos, no caso do débito, na forma prevista na legislação em vigor, alertando os responsáveis de que a falta de comprovação do recolhimento de qualquer parcela importará o vencimento antecipado do saldo devedor, nos termos do § 2º do art. 217 do Regimento Interno deste Tribunal;
enviar cópia do Acórdão a ser prolatado à Procuradoria da República no Estado de São Paulo, nos termos do § 3º do art. 16da Lei 8.443/1992, c/c o § 7º do art. 209 do Regimento Interno do TCU, para adoção das medidas cabíveis; e
enviar cópia do Acórdão que vier a ser proferido a Empresa Brasileira de Correios e Telégrafos - ECT e aos responsáveis, para ciência;
informar à Procuradoria da República no Estado de São Paulo, a Empresa Brasileira de Correios e Telégrafos - ECT e aos responsáveis que a presente deliberação, acompanhada do Relatório e do Voto que a fundamenta, está disponível para a consulta no endereço www.tcu.gov.br/acordaos, além de esclarecer que, caso requerido, o TCU poderá fornecer sem custos as correspondentes cópias, de forma impressa; e
informar à Procuradoria da República no Estado de São Paulo que, nos termos do parágrafo único do art. 62 da Resolução TCU 259/2014, os procuradores e membros do Ministério Público credenciados nesta Corte podem acessar os presentes autos de forma eletrônica e automática, ressalvados apenas os casos de eventuais peças classificadas como sigilosas, as quais requerem solicitação formal."
2. 	O Ministério Público junto ao TCU manifestou-se de acordo com a proposta da unidade técnica, mas fez as seguintes considerações:
"Trata-se de tomada de contas especial instaurada pela Empresa Brasileira de Correios e Telégrafos (ECT) em desfavor de agentes de correios que atuavam no Centro de Tratamento de Cartas (CTC) Mooca (André de Souto Kato, Edvaldo Aparecido Silva de Assis, Fábio de Oliveira Alves, Marcelo Ramos Pereira) e no Terminal de Cargas (TECA) Jaguaré (Edson André da Silva, Mauro César Pereira) , em razão de fraudes ocorridas nos registros de objetos postados na ECT, em benefício empresas DirECT Mail Tecnologia em Dados Variáveis Ltda., Impactus Impressão e Acabamentos Gráficos Ltda. ME e MCM Serviços de Cobrança Eireli.
2.	As irregularidades tratadas nesta TCE, objeto de denúncias anônimas ao "Fale Conosco" da empresa (peça 24) , as quais foram posteriormente confirmadas por procedimentos investigativos internos conduzidos pela Gerência de Segurança Empresarial (GSEMP) da ECT e pelo inquérito policial instaurado, consistiam em um esquema de recebimento, encaminhamento e distribuição de objetos postais sem o devido faturamento (peça 68, p. 3) :
6. Em vista disso, a então GSEMP/SPM apresentou denúncia junto a Delegacia de Repressão a Crimes Fazendários-DELEFAZ, na Polícia Federal de São Paulo, que instaurou o Inquérito Policial - IPL nº 1816/2015 e, em 14/10/2016, deflagrou a Operação Mala Direta, que, em conjunto com a denunciante, desvendou o esquema instalado no CTC/GCCAP Mooca e TECA Jaguaré, onde, de fato, funcionários dos Correios, mediante o recebimento indevido de vantagens financeiras por parte de alguns clientes (proprietários e/ou representantes de empresas contratantes de serviços postais) , criaram um sistema paralelo de captação, tratamento e encaminhamento dos objetos postais, utilizando-se da inserção dessa carga no fluxo postal sem o devido faturamento, conforme está relatado no item III do Relatório de Investigação Disciplinar (fls. 720 a 938) , sendo eles: (...) (destaques inseridos) 
3.	Verificou-se, no curso das investigações, um dano à empresa pública no montante, em valores históricos, de R$ 1.233.797,56 (peça 68, p. 17) . A parcela do dano atinente ao CTC Mooca (R$ 296.309,79) compreende sete postagens irregulares, realizadas em favor da MCM, entre os meses de agosto e outubro de 2016 (peças 14, p. 26-27; 68, p. 10-12) , enquanto o prejuízo gerado no TECA Jaguaré foi definido a partir de valores transferidos pelo titular das empresas beneficiadas (DirECT Mail e Impactus) aos agentes de correios daquela unidade como contrapartida pelos serviços ilícitos prestados (peça 68, p. 12) .
4.	Na instrução inicial dos autos, a unidade técnica defendeu a citação não apenas dos empregados da ECT responsáveis pelas irregularidades, mas também das empresas privadas que se locupletaram a partir das postagens sem o devido faturamento (peças 77-79) , proposta que contou com a anuência do Exmo. Ministro Relator Benjamin Zymler (peça 80) .
5.	A despeito de regularmente citados, os Srs. Edson André da Silva, Marcelo Ramos Pereira e Mauro César Pereira, assim como as empresas DirECT Mail Tecnologia em Dados Variáveis Ltda. e Impactus Impressão e Acabamentos Gráficos Ltda. ME, não apresentaram alegações de defesa, razão pela qual se propõe considerá-los revéis.
6.	Quanto aos demais responsáveis, a unidade técnica considerou que as alegações de defesa trazidas pela empresa MCM Serviços de Cobrança Eireli. e pelos Srs. André de Souto Kato e Fábio de Oliveira Alves foram insuficientes para sanar as irregularidades a eles atribuídas ou afastar o débito apurado; ademais, considerou improcedente o pedido de fracionamento do débito formulado pelo Sr. Edvaldo Aparecido de Assis.
7.	Em vista disso, a Secex-TCE propõe julgar irregulares as contas dos empregados da ECT e das empresas beneficiadas pelas fraudes, condenando-os em débito solidário, de acordo com a respectiva participação, e com a aplicação da multa prevista no art. 57 da Lei 8.443/1992.
8.	Não obstante a convergência com a Unidade Técnica quanto às questões de fundo substancial, dela divergimos a respeito dos critérios adotados para a verificação da prescrição na presente TCE.
9.	Sobre o tema da prescrição, o Tribunal expediu a Resolução n.º 344, de 11/10/2022, a qual regulamenta a prescrição para os exercícios das pretensões punitiva e de ressarcimento, levando em consideração as decisões proferidas pelo Supremo Tribunal Federal, em especial no Recurso Extraordinário n.º 636.886 (tema 899 da Repercussão Geral) e na Ação Declaratória de Inconstitucionalidade n.º 5509.
10.	No referido normativo, adotou-se o prazo quinquenal previsto na Lei n.º 9.873/1999, salvo nas situações em que houver recebimento de denúncia na esfera criminal sobre os mesmos fatos:
Art. 2º Prescrevem em cinco anos as pretensões punitiva e de ressarcimento, contados dos termos iniciais indicados no artigo 4°, conforme cada caso.
Art. 3º Quando houver recebimento de denúncia na esfera criminal sobre os mesmos fatos, a prescrição reger-se-á pelo prazo previsto na lei penal.
Parágrafo único. Alterado o enquadramento típico na ação penal, reavaliar-se-á o prazo de prescrição definido anteriormente.
11.	Como não há maiores informações nos autos acerca da ação penal instaurada em face das irregularidades tratadas nesta tomada de contas especial, pode-se adotar o prazo geral quinquenal para a análise da prescrição no caso concreto.
12.	No que toca ao termo inicial do prazo, foram definidos cinco critérios para a fluência do prazo prescricional, a saber:
Art. 4° O prazo de prescrição será contado:
I - da data em que as contas deveriam ter sido prestadas, no caso de omissão de prestação de contas;
II - da data da apresentação da prestação de contas ao órgão competente para a sua análise inicial;
III - do recebimento da denúncia ou da representação pelo Tribunal ou pelos órgãos de controle interno, quanto às apurações decorrentes de processos dessas naturezas;
IV - da data do conhecimento da irregularidade ou do dano, quando constatados em fiscalização realizada pelo Tribunal, pelos órgãos de controle interno ou pelo próprio órgão ou entidade da Administração Pública onde ocorrer a irregularidade;
V - do dia em que tiver cessado a permanência ou a continuidade, no caso de irregularidade permanente ou continuada.
13.	A presente TCE se amolda ao inciso IV, do art. 4.º, transcrito acima, de modo que deve ser adotado, como termo inicial do prazo prescricional, a data em que a Empresa Brasileira de Correios e Telégrafos obteve conhecimento qualificado das irregularidades e determinou a instauração de Sindicância, qual seja, 24/10/2016 (peça 9, p. 1) .
14.	Há que se considerar também, na avaliação, as causas interruptivas da prescrição previstas no novel normativo do Tribunal:
Art. 5º A prescrição se interrompe: 
I - pela notificação, oitiva, citação ou audiência do responsável, inclusive por edital; 
II - por qualquer ato inequívoco de apuração do fato; 
III - por qualquer ato inequívoco de tentativa de solução conciliatória; 
IV - pela decisão condenatória recorrível.
15.	Sob esses fundamentos, a partir das peças constantes dos autos, houve a interrupção da prescrição nas seguintes datas:
	- Em 4/9/2018, emissão do relatório de investigação disciplinar (peças 9-14) .
	- Em 28/12/2018, emissão do relatório final de investigação disciplinar (peças 15-16) .
	- Em 22/3/2019, emissão do relatório do tomador de contas especial (peças 58, 68) .
	- Em 23/4/2020 - emissão do relatório de auditoria da CGU (peça 70) .
	- Em 6/7/2021 - conclusão do pronunciamento da Secex-TCE (peças 77-79) .
	- Em 21/6/2022 - término das citações dos responsáveis (peça 141) .
	- Em 9/9/2022 - conclusão do pronunciamento de mérito da Secex-TCE (peças 142-144) .
16.	Pelo retrospecto acima, verifica-se que não restou caracterizado, no caso concreto, o decurso do prazo prescricional de cinco anos previsto no normativo, nem tampouco o prazo de três anos que rege a prescrição intercorrente:
Art. 8º Incide a prescrição intercorrente se o processo ficar paralisado por mais de três anos, pendente de julgamento ou despacho, sem prejuízo da responsabilidade funcional decorrente da paralisação, se for o caso.
17.	Quanto ao mérito, há que se ressaltar apenas que o débito foi quantificado pelo tomador de contas especial de forma bastante conservadora tanto para o CTC Mooca quanto para o TECA Jaguaré.
18.	O dano calculado para o CTC Mooca abrangeu apenas sete postagens comprovadamente irregulares ao longo de três meses no ano de 2016, apesar de as informações contidas nos autos indicarem que os desvios ocorreram por período mais longo e com certa habitualidade (peça 14, p. 7) :
- Em um desses encontros, Marcelo comentou que já recebia correspondências sem faturamento para o Márcio antes de 2014, não mencionando desde quando isso ocorria, mesmo depois de ser questionado por ele;
- Em setembro, os Correios fizeram a primeira constatação de que estavam ocorrendo postagens ilícitas, ocasião em que os 04 funcionários pararam de receber correspondências não faturadas da MCM;
- Assim, de setembro/2014 a março de 2015 nenhuma correspondência foi postada sem faturamento;
- A partir de março de 2015 o Marcelo já havia se transferido para o turno do dia e quis voltar a operar o esquema de desvio de cartas, para isso negociou com o Márcio o pagamento semanal aos quatro funcionários no valor de R$ 3.000,00 para cada um, com a dobra desse valor na semana de pico alto;
19.	Quanto ao TECA Jaguaré, calculou-se como dano somente as transferências realizadas pelas empresas aos empregados da ECT envolvidos nas fraudes. Por certo, tais transferências representaram apenas uma fração do valor que as empresas beneficiadas pelo esquema deixaram de pagar à ECT pelos serviços efetivamente prestados, mas não faturados.
20.	Em face do exposto, esta representante do Ministério Público de Contas se manifesta de acordo com a proposta da unidade técnica de julgar irregulares as contas dos responsáveis, condenando-os em débito solidário e com a aplicação da multa prevista no art. 57 da Lei 8.443/1992."
É o relatório.

Thiago Imbernom (243672/OAB-SP), representando Mcm Servços de Cobrança Eireli; Prinspinho Argolo Principe (152458/OAB-SP), representando André de Souto Kato; Prinspinho Argolo Principe (152458/OAB-SP), representando Fábio de Oliveira Alves.

Procuradora-Geral Cristina Machado da Costa e Silva.

TOMADA DE CONTAS ESPECIAL. EMPRESA BRASILEIRA DE CORREIOS E TELÉGRAFOS. FRAUDES OCORRIDAS NOS REGISTROS DE OBJETOS POSTADOS, QUE ERAM RECEBIDOS, TRATADOS E DISTRIBUIDOS SEM O CORRESPONDENTE FATURAMENTO. PREJUÍZO DA ESTATAL. CITAÇÃO DOS AGENTES E DAS EMPRESAS BENEFICIÁRIAS. REVELIA DE ALGUNS JURISDICIONADOS. REJEIÇÃO DAS ALEGAÇÕES DE DEFESA DOS DEMAIS. CONTAS IRREGULARES. DÉBITO. MULTAS INDIVIDUAIS. INABILITAÇÃO PARA EXERCÍCIO DE CARGO EM COMISSÃO OU FUNÇÃO DE CONFIANÇA. CIÊNCIAS.

TOMADA DE CONTAS ESPECIAL (TCE)

Unidade de Auditoria Especializada em Tomada de Contas Especial (AudTCE).

Trata-se de tomada de contas especial instaurada pela Empresa Brasileira de Correios e Telégrafos (ECT) em desfavor dos empregados da ECT, srs. André de Souto Kato, Edvaldo Aparecido Silva de Assis, Fábio de Oliveira Alves e Marcelo Ramos Pereira, lotados no Centro de Tratamento de Cartas (CTC) da Mooca, e srs. Edson André da Silva e Mauro César Pereira, lotados no Terminal de Cargas (TECA) do Jaguaré, em razão de fraudes ocorridas nos registros de objetos postados na ECT, em benefício das empresas DirECT Mail Tecnologia em Dados Variáveis Ltda., Impactus Impressão e Acabamentos Gráficos Ltda. ME e MCM Serviços de Cobrança Eireli.
2.	As irregularidades tratadas nesta TCE, investigadas inicialmente pela empresa estatal e posteriormente pela Polícia Federal (Operação Mala Direta) , consistiam em um esquema de recebimento, encaminhamento e distribuição de objetos postais sem o devido faturamento. Em troca, os empregados da ECT recebiam vantagens financeiras indevidas, o que foi, inclusive, confirmado pelos responsáveis no âmbito do inquérito policial instaurado. 
3.	O débito apurado nesta tomada de contas especial corresponde, em valores históricos, a R$ 1.215.623,56. A parcela do dano atinente ao CTC Mooca (R$ 296.219,79) compreende 192.674 postagens irregulares, realizadas em favor da MCM, entre os meses de agosto e outubro de 2016. O prejuízo gerado no TECA Jaguaré (R$ 919.403,77) foi definido a partir de valores transferidos pelo titular das empresas beneficiadas (DirECT Mail e Impactus) aos agentes de correios daquela unidade como contrapartida pelos serviços ilícitos prestados. 
4.	Neste último caso (TECA Jaguaré) , não foi possível estimar a quantidade de correspondências sem faturamento. Contudo, essa circunstância não impede o prosseguimento do processo, tendo em vista que, nos termos do art. 210, § 1º, II, do Regimento Interno do TCU, o débito pode ser calculado por estimativa "quando, por meios confiáveis, apurar¿se quantia que seguramente não excederia o real valor devido". Ora, sob o ponto de vista econômico, a propina paga não excede o benefício econômico, pois, do contrário, não haveria incentivos para essa prática deletéria. 
5.	A Unidade de Auditoria Especializada em Tomada de Contas Especial (AudTCE) promoveu, com a minha anuência, a citação não apenas dos empregados da ECT responsáveis pelas irregularidades - que eram carteiros ou operadores de triagem e transbordo -, mas também das empresas que se locupletaram a partir das postagens sem o devido faturamento. 
6.	Regularmente citados, os Srs. Edson André da Silva, Marcelo Ramos Pereira e Mauro César Pereira, e as empresas DirECT Mail Tecnologia em Dados Variáveis Ltda. e Impactus Impressão e Acabamentos Gráficos Ltda. ME não apresentaram alegações de defesa, nem recolheram as quantias que lhe foram imputadas. Desse modo, entendo que o Tribunal deva declarar a revelia desses responsáveis, dando-se prosseguimento ao processo, nos termos do art. 12, § 3º, da Lei 8.443/1992. 
7.	As defesas de André de Souto Kato e Fábio de Oliveira Alves trouxeram defesa de idêntico conteúdo. Iniciam com a tese de prejuízo ao contraditório e à ampla defesa, pois supostamente não tiveram acesso aos normativos internos dos Correios que foram infringidos; invocam a presunção da inocência, dado que a ação penal que tramita na 5ª Vara Criminal Federal da Capital de São Paulo ainda não foi julgada no mérito; alegam que o andamento deste processo administrativo pode influenciar o julgamento da ação penal, pois teriam que antecipar toda a matéria de defesa; e aduzem a nulidade do processo, tendo em vista a instauração de um processo sancionador com fundamento em duas denúncias anônimas.
8.	A empresa MCM Serviços de Cobrança Eireli alega a ocorrência da prescrição da pretensão punitiva e ressarcitória, com fundamento na Lei 9.873/1999. Suscita sua ilegitimidade passiva para figurar como responsável nos autos, por não ter sido arrolada na fase interna da TCE, e alega ofensa ao princípio do contraditório e da ampla defesa, por não ter tido acesso integral aos documentos produzidos pela ECT. Por fim, requer o retorno dos autos aos Correios para correção da matriz de responsabilidades, que equivocadamente mencionou o ano de 2018 como a data de ocorrência dos fatos.
9.	O sr. Edvaldo Aparecido Silva de Assis manifestou interesse na quitação do débito, mas afirmou não ter condições financeiras para tanto. Por essa razão, pugnou pelo afastamento da solidariedade, para que seja responsável apenas pela quota-parte, e, sendo acolhido esse pedido, solicitou o parcelamento da dívida. 
10.	A AudTCE analisou essas questões e propôs a rejeição delas. O Ministério Público junto ao TCU manifestou-se de acordo com a proposta da unidade técnica, mas fez ajustes na análise da prescrição. 
11.	Manifesto-me parcialmente de acordo com os pareceres precedentes, cujos fundamentos incorporo como razões de decidir, sem prejuízo das considerações que passo a fazer. Minha divergência diz respeito a um único ponto: a meu ver, em razão da gravidade dos fatos envolvidos, entendo que o Tribunal deva inabilitar todos os empregados envolvidos para o exercício de cargo em comissão ou função de confiança no âmbito da administração pública, à exceção do sr. Edvaldo Aparecido Silva de Assis, que confessou os ilícitos e manifestou interesse, em alguma medida, em quitar a dívida com a empresa estatal. Esse comportamento também será considerado na dosimetria da multa.
12.	As preliminares suscitadas não merecem acolhimento. A eventual falta de acesso, por parte dos srs. André de Souto Kato e Fábio de Oliveira Alves, aos Manuais de Pessoal e de Controle Disciplinar da ECT, utilizados pela estatal como parâmetro na sindicância realizada, não trouxe prejuízo aos jurisdicionados. Tais documentos são públicos e podem ser acessados por meio de uma simples pesquisa na internet. 
13.	Além disso, revisitando a investigação conduzida pela ECT, verifico que os itens infringidos dizem respeito à obrigação de os empregados agirem com boa-fé, procederem com lealdade e probidade, resistirem a todas as pressões de contratantes que visem obter quaisquer favores, benesses ou vantagens indevidas em decorrência de ações imorais, ilegais ou antiéticas, entre outros aspectos. Ou seja, trata-se de regras gerais de condutas aplicáveis a quaisquer funcionários, públicos ou privados, não sendo lícito aos responsáveis alegarem desconhecimento desses deveres. 
14.	 Quanto à ação penal em curso, esta tomada de contas especial não viola a presunção da inocência criminal. Cabe ao juízo - e não ao TCU - avaliar a conduta e verificar se há, ou não, a subsunção dos fatos ao tipo penal indicado na acusação do Parquet. Além disso, a existência de processo judicial não obsta a atuação do TCU, mesmo tendo por objeto idênticas responsabilidades, haja vista a independência de instâncias e a competência exclusiva do TCU para apurar desfalques ocorridos aos cofres da ECT. 
15.	A decisão na esfera penal só tem repercussão na instância administrativa quando aquela se manifesta pela inexistência material do fato ou pela negativa de sua autoria, o que não ocorreu até o momento. Em outras palavras, não se justifica a paralisação do processo administrativo até que o juiz criminal profira sua sentença.
16.	 Sobre a nulidade processual, amparada no fato de que o processo sancionador foi instaurado com fundamento em duas denúncias anônimas, cabe ressaltar que, de fato, o início das investigações se deu após o recebimento de duas manifestações apócrifas recebidas no "Fale Conosco" da empresa. Depois disso, a Gerência de Segurança Empresarial (GSEMP) da ECT iniciou uma investigação preliminar e constatou a procedência da informação, repassando os fatos à Polícia Federal, que deu continuidade à apuração.
17.	Nesses casos, a jurisprudência do TCU é pacífica no sentido de não ser nulo o processo no âmbito do TCU que se origina de denúncia anônima, desde que realizadas as diligências necessárias para verificação dos fatos e colação de provas. Em outras palavras, o fato de o processo ter se originado em razão de indícios de irregularidades apontados em denúncia anônima ou em documento sem comprovação de autenticidade quanto ao denunciante não representa óbice à atuação do TCU, tendo em vista a prerrogativa constitucional e legal de o Tribunal, por iniciativa própria, realizar fiscalizações. Cito, nesse sentido, os Acórdão 1817/2013-TCU-Plenário e 3.062/2018-Plenário.
18.	Portanto, rejeito as alegações de defesa apresentadas pelos srs. André de Souto Kato e Fábio de Oliveira Alves.
19.	Deve-se examinar a prescrição à luz da recente Resolução 344/2022, que passou a regulamentar, no âmbito do TCU, a matéria. Por sinal, o art. 10 dessa norma estabelece que a questão pode ser aferida a qualquer tempo, inclusive de ofício, contanto que o débito e/ou a multa não tenham sido remetidos para cobrança judicial. 
20.	Em síntese, a Resolução 344/2022 dispôs que a prescrição nos processos de controle externo em curso neste Tribunal observará o disposto na Lei 9.873/1999, e que prescrevem em cinco anos as pretensões punitiva e ressarcitória, contados dos termos iniciais neles indicados. Ademais, incide a prescrição intercorrente se o processo ficar paralisado por mais de três anos, pendente de julgamento ou despacho.
21.	Em paralelo, essa norma estabelece que, quando houver recebimento de denúncia na esfera criminal sobre os mesmos fatos, a prescrição reger-se-á pelo prazo previsto na lei penal. Como no caso concreto há ação penal discutindo eventual cometimento do crime de corrupção passiva por parte dos empregados da ECT, delito que tem pena máxima de doze anos, o prazo prescricional é de dezesseis anos, nos termos do art. 109, inciso II, do Código Penal. Portanto, a tese defensiva não pode ser aceita. 
22.	Ainda que não houvesse o recebimento da ação penal, não teria ocorrido a prescrição das pretensões punitiva e ressarcitória do Tribunal com base no prazo quinquenal indicado no art. 2º da Resolução TCU 344/2022. 
23.	No caso em concreto, o termo inicial de contagem do prazo prescricional corresponderia à data do conhecimento do fato pela Administração (art. 4º, inciso IV) , ou seja, 10/9/2014, momento do recebimento da primeira denúncia anônima. Por outro lado, a norma estabelece as seguintes causas interruptivas da prescrição:
	"Art. 5º A prescrição se interrompe:
	I - pela notificação, oitiva, citação ou audiência do responsável, inclusive por edital; 
	II - por qualquer ato inequívoco de apuração do fato; 
	III - por qualquer ato inequívoco de tentativa de solução conciliatória;
	IV - pela decisão condenatória recorrível."
24.	A primeira interrupção no prazo prescricional teria ocorrido com a instauração da sindicância disciplinar sumária (24/10/2016) . Na sequência, o processo tramitou com as seguintes movimentações mais relevantes:
	a) em 28/12/2018, emissão do relatório final de investigação disciplinar;
	b) em 22/3/2019, emissão do relatório do tomador de contas especial; e
	c) em 4/10/2021, citação da empresa MCM Serviços de Cobrança Eireli.
25.	As demais questões suscitadas pela empresa MCM também devem ser rejeitadas. 
26.	Embora o tomador de contas não tenha imputado responsabilidade solidária à empresa, não é necessário que os responsáveis arrolados na fase externa da tomada de contas especial sejam os mesmos relacionados na fase interna, isso porque o TCU possui autonomia na identificação dos que figurarão como responsáveis nos processos por ele apreciados. Dessa forma, a preliminar de ilegitimidade passiva deve ser rejeitada. 
27.	Também não se verifica prejuízo ao contraditório e à ampla defesa por suposta falta de acesso integral aos documentos produzidos pela ECT. Apesar de a empresa não indicar as peças ausentes, o que prejudica qualquer avaliação, todas as evidências que suportam a condenação em débito estão juntadas nos autos, de modo que não foram considerados eventuais documentos alheios ao presente processo. 
28.	De fato, para o débito de responsabilidade solidária do sr. Marcelo Ramos Pereira e da empresa MCM Serviços de Cobrança Eireli (tratado no subitem 9.2.2 da minuta de acórdão) , a matriz de responsabilização, elaborada pelo instaurador da TCE, indica que as irregularidades ocorreram no ano de 2018, quando o correto seria 2016. Trata-se na verdade de um erro formal, como pode ser percebido ao se comparar essa informação com o relatório do tomador de contas e com o demonstrativo elaborado na sindicância. 
29.	Independentemente disso, não houve prejuízo aos jurisdicionados, pois a citação - marco para formação da relação processual e etapa em que se permite o exercício do contraditório e da ampla defesa - considerou as datas corretas, em especial o ano em que houve o prejuízo (2016) . 
30.	À luz dessas considerações, rejeito as alegações de defesa apresentadas pela empresa MCM Serviços de Cobrança Eireli.
31.	Após a prisão temporária dos srs. Edvaldo Aparecido Silva de Assis, Marcelo Ramos Pereira, André de Souto Kato e Fábio de Oliveira Alves, ocorrida no âmbito da Operação Mala Direta da Polícia Federal, o primeiro (Edvaldo) vem adotando uma postura colaborativa com os trabalhos de investigação. Com o intuito de obter redução da pena em processo criminal, expôs em detalhes, à Procuradoria da República em São Paulo, a forma de operação do grupo criminoso, detalhando os valores recebidos pelos integrantes, o local de pagamento das vantagens indevidas, quem fazia a entrega dos valores, a forma como procediam para não faturar as correspondências, entre outros detalhes (peça 68, p. 4/6) . 
32.	Seguindo essa estratégia defensiva, no presente processo de tomada de contas especial, o sr. Edvaldo Aparecido Silva de Assis informou ter interesse na quitação do débito. Contudo, alegou que, depois de ter sido demitido pela ECT, apesar de ter conseguido se realocar no mercado de trabalho, encontra dificuldades para quitar a dívida a ele imputada (valor histórico: R$ 65.562,75) , razão pela qual solicitou o afastamento da solidariedade (dívida comum a outros quatro jurisdicionados) e o pagamento parcelado da quota-parte. 
33.	Apesar de esse jurisdicionado ter reconhecido expressamente que recebeu entre R$ 200.000,00 e R$ 250.000,00 no esquema criminoso (peça 68, p. 6) , o que sugere um débito extremamente conservador, deve-se, em alguma medida, recompensar a postura colaborativa dele. 
34.	O afastamento da solidariedade em determinados contextos está sendo examinado no âmbito do TC Processo 026.840/2016-2 (Tubovias de Interligações - Rnest/Petrobras) , mas ainda não há uma posição do Tribunal sobre a questão. Por ora, mantém-se a interpretação literal do art. 16, § 2°, da Lei 8.443/1992, segundo a qual, havendo dano ao Erário, o Tribunal fixará a responsabilidade solidária dos agentes públicos que praticaram os atos irregulares e dos terceiros que concorreram para o cometimento do dano. 
35.	Nesse cenário, avalio que a colaboração do jurisdicionado deva ser considerada na dosimetria das sanções, reduzindo-se a multa a ser aplicada e não o incluindo no rol de ex-empregados que vão ser inabilitados para o exercício de cargo em comissão ou função de confiança. 
36.	Passo agora às justificativas quanto à dosimetria das penas, mas antes reafirmo que as condutas de André de Souto Kato, Edvaldo Aparecido Silva de Assis, Fábio de Oliveira Alves, Marcelo Ramos Pereira, Edson André da Silva e Mauro César Pereira são passíveis de serem punidas com multa, por configurarem a ocorrência de erro grosseiro na gestão dos recursos públicos. Logo, reputo atendidos os pressupostos do art. 28 da LINDB. Igualmente merecedores de reprimenda as empresas MCM Serviços de Cobrança Eireli, DirECT Mail Tecnologia em Dados Variáveis Ltda. e Impactus Impressão e Acabamentos Gráficos Ltda.
37.	Quanto ao exame da culpabilidade, não há nos autos elementos que possam sugerir a presença de circunstâncias práticas que tenham impedido a atuação desses agentes em conformidade com o direito. Pelo contrário, pelo que consta dos autos, todos esses jurisdicionados criaram padrões de conduta visando dificultar a identificação da ausência de faturamento, seja inserindo as cartas de gramatura menor (não faturadas) no meio das de maior gramatura, seja operacionalizando o esquema em horários de menor movimentação de funcionários (horário do almoço ou no período noturno) . 
38.	Em pesquisa ao histórico processual dos responsáveis, a fim de perquirir seus antecedentes, não existem condenações em débito ou aplicação de multas aos arrolados, circunstância que milita favoravelmente a eles. 
39.	Considero, porém, de enorme gravidade as condutas espúrias dos jurisdicionados. Longe dos padrões esperados de boa-fé nas relações empregatícias (caso dos trabalhadores) ou contratuais (caso das empresas) , os funcionários da ECT pretendiam "enricar" (termo utilizado pelo sr. Edvaldo Aparecido Silva de Assis) em prejuízo dos cofres públicos, recebendo cerca de R$ 5.000,00 semanais, entregues por representantes das empresas envolvidas. Com isso, as pessoas jurídicas beneficiárias passaram a não pagar a remessa de quase duzentas mil postagens, no total. 
40.	Em face dessas premissas, entendo cabível a aplicação das multas individuais a seguir discriminadas, que correspondem a aproximadamente 50% do valor atualizado do dano ao Erário (salvo no caso do sr. Edvaldo Aparecido Silva de Assis, que colaborou com as investigações, reconheceu o ilícito e manifestou interesse em recompor os cofres públicos) :
	Responsável
	Valor (R$) 

	André de Souto Kato
	58.000,00

	Edvaldo Aparecido Silva de Assis
	10.000,00

	Fábio de Oliveira Alves
	46.000,00

	Marcelo Ramos Pereira
	212.000,00

	MCM Serviços de Cobrança Eireli
	212.000,00

	DirECT Mail Tecnologia em Dados Variáveis Ltda.
	765.000,00

	Edson André da Silva
	600.000,00

	Impactus Impressão e Acabamentos Gráficos Ltda.
	765.000,00

	Mauro César Pereira
	165.000,00

41.	Por considerar graves as condutas, proponho também a inabilitação, pelo prazo de cinco anos, para o exercício de cargo em comissão ou função de confiança, dos srs. André de Souto Kato, Fábio de Oliveira Alves, Marcelo Ramos Pereira, Edson André da Silva e Mauro César Pereira. 
	Ante o exposto, voto por que seja adotada a deliberação que ora submeto a este Colegiado.
TCU, Sala das Sessões, em 31 de maio de 2023.
BENJAMIN ZYMLER 
Relator